ACORDAO-COMPLETO-2342003

ACÓRDÃO 681/2019 ATA 9/2019 - PLENÁRIO

VISTOS, relatados e discutidos os pedidos de reexame interpostos por Michel Dib Tachy, Herbert Drummond, Adriano Inácio de Souza, Waldívia Ferreira Alencar, Sandra Sueli Fontes Rodrigues, Francisco de Assis Barbosa de Sousa, Eduardo Tuyoshi Chiba e Heitor Ribeiro da Câmara em face do Acórdão 1187/2017-TCU-Plenário;
ACORDAM, os Ministros do Tribunal de Contas da União reunidos em Sessão do Plenário, ante as razões expostas pelo Relator e com fundamento no art. 48, caput e parágrafo único, da Lei 8.443/1992, em:
9.1. conhecer dos recursos interpostos por Adriano Inácio de Souza, Waldívia Ferreira Alencar, Sandra Sueli Fontes Rodrigues e Francisco de Assis Barbosa de Sousa para, no mérito, negar-lhes provimento;
9.2. conhecer dos recursos interpostos por Michel Dib Tachy, Eduardo Tuyoshi Chiba e Heitor Ribeiro da Câmara para, no mérito, dar-lhes provimento, com efeito extensível à Orlando Augusto Vieira de Mattos Júnior, e tornar sem efeito as multas que lhes foram impostas por meio dos subitens 9.8.1, 9.8.2, 9.12.2 e 9.12.3 do Acórdão 1187/2017-TCU-Plenário;
9.3. conhecer do recurso interposto por Herbert Drummond para, no mérito, dar-lhe provimento parcial, de modo a reduzir a multa que lhe foi aplicada por meio do subitem 9.10 do Acórdão 1187/2017-TCU-Plenário para o valor de R$ 5.000,00;
9.4. autorizar o parcelamento da multa aos demais responsáveis, caso requerido, nos termos do Regimento Interno/TCU, art. 217; e
9.5. dar conhecimento desta deliberação aos recorrentes e aos órgãos e entidades interessados.

Pedidos de reexame contra decisão que aplicou multa aos recorrentes em razão de projeto básico e executivo deficiente e não adoção de providências para evitar e corrigir defeitos verificados nas obras de construção do Terminal Fluvial de Eirunepé.

Departamento Nacional de Infraestrutura de Transportes; Secretaria de Infraestrutura do Estado do Amazonas (Seinfra/AM).

3. Recorrentes: Francisco de Assis Barbosa de Sousa (XXX.709.882-XX); Michel Dib Tachy (XXX.376.135-XX); Herbert Drummond (XXX.346.966-XX); Waldívia Ferreira Alencar (XXX.023.772-XX); Adriano Inácio de Souza (XXX.464.327-XX); Sandra Sueli Fontes Rodrigues (XXX.204.192-XX); Eduardo Tuyoshi Chiba (XXX.780.932-XX); Heitor Ribeiro da Câmara (XXX.384.982-XX).

Aroldo Cedraz.

13.1. Ministros presentes: José Mucio Monteiro (Presidente), Walton Alencar Rodrigues, Benjamin Zymler, Augusto Nardes, Aroldo Cedraz, Raimundo Carreiro, Bruno Dantas e Vital do Rêgo (Relator).
13.2. Ministro que alegou impedimento na Sessão: Aroldo Cedraz.
13.3. Ministros-Substitutos presentes: Marcos Bemquerer Costa e André Luís de Carvalho.

ACORDAO-COMPLETO-2370266

Acórdão de Relação 2212/2019 - Plenário

Acórdão de Relação

VITAL DO RÊGO

Ministro-Substituto Augusto Sherman Cavalcanti.

Adoto como relatório a instrução produzida pela Secretaria de Recursos - Serur (peça 460) , que contou com a anuência de seus dirigentes (peças 461 e 462) , a seguir transcrita com os ajustes de forma pertinentes:
1. Examinam-se pedidos de reexame interpostos por Michel Dib Tachy (CPF XXX.376.135-XX) , Herbert Drummond (CPF XXX.346.966-XX) , Adriano Inácio de Souza (CPF XXX.464.327-XX) , Waldívia Ferreira Alencar (CPF XXX.023.772-XX) , Sandra Sueli Fontes Rodrigues (CPF XXX.204.192-XX) , Francisco de Assis Barbosa de Sousa (XXX.709.882-XX) , Eduardo Tuyoshi Chiba (CPF XXX.780.932-XX) , Heitor Ribeiro da Câmara (CPF XXX.384.982-XX) contra o Acórdão 1187/2017-TCU-Plenário (Rel. Min. AUGUSTO SHERMAN CAVALCANTI) .
1.1. A deliberação recorrida apresenta o seguinte teor (peça 295) : 
VISTOS, relatados e discutidos estes autos de Auditoria realizada na obra do terminal fluvial de Eirunepé/AM, prevista no Convênio 202/2008, celebrado entre o Departamento Nacional de Infraestrutura de Transportes (Dnit) e o Estado do Amazonas, por meio da Secretaria de Estado de Infraestrutura (Seinfra/AM) , 
ACORDAM os Ministros do Tribunal de Contas da União, reunidos em sessão do Plenário, ante as razões expostas pelo Relator, em:
9.1. acolher as razões de justificativa da Srª Andrea Soares Barnez (CPF XXX.910.465-XX) , Coordenadora de Obras Hidroviárias Diretas e Delegadas do Departamento Nacional de Infraestrutura de Transportes, com fundamento no art. 250, § 1º, do Regimento Interno deste Tribunal, quanto à aprovação de projeto executivo sem que houvesse especificação técnica detalhada dos tipos de serviços a executar previstos no projeto naval (flutuante e pontes de acesso) , nem critérios de medição;
9.2. acolher as razões de justificativa da Srª Ivete Coêlho Dibo (CPF XXX.511.492-XX) , Presidente da Comissão de Fiscalização da Secretaria de Estado de Infraestrutura do Estado do Amazonas, com fundamento no art. 250, § 1º, do Regimento Interno deste Tribunal, quanto à não adoção de medidas necessárias para evitar e corrigir os defeitos verificados nos serviços de soldagem da estrutura do flutuante principal;
9.3. rejeitar parcialmente as razões de justificativa dos responsáveis a seguir, por elaborarem o projeto executivo sem que houvesse especificação técnica detalhada dos tipos de serviços a executar previstos no projeto naval (flutuante e pontes de acesso) , nem critérios de medição; descumprindo os arts. 6º, inciso IX, 7º, § 2º, e 47 da Lei 8.666/1993:
9.3.1. Adriano Inácio de Souza (CPF XXX.464.327-XX) , engenheiro responsável técnico e coordenador geral do projeto;
9.3.2. Gileno José Dias da Silva (CPF XXX.311.858-XX) , tecnólogo em construção naval e responsável pelo projeto executivo;
9.4. aplicar aos responsáveis a seguir a multa prevista no art. 58, inciso II, da Lei 8.443/1992, nos valores abaixo discriminados, por elaborarem o projeto executivo do Terminal Portuário de Eirunepé/AM sem que houvesse especificação técnica detalhada dos tipos de serviços a executar previstos no projeto naval (flutuante e pontes de acesso) , nem critérios de medição, descumprindo os arts. 6º, inciso IX, 7º, § 2º, e 47 da Lei 8.666/1993, fixando-lhes o prazo de quinze dias, a contar da notificação, para que comprovem, perante este Tribunal (art. 214, inciso III, alínea "a", do Regimento Interno/TCU) , o recolhimento da dívida ao Tesouro Nacional, atualizada monetariamente desde a data deste acórdão até a do efetivo recolhimento, se for paga após o vencimento, na forma da legislação em vigor:
9.4.1. Adriano Inácio de Souza (CPF XXX.464.327-XX) , engenheiro responsável técnico e coordenador geral do projeto: R$ 4.000,00 (quatro mil reais) ;
9.4.2. Gileno José Dias da Silva (CPF XXX.311.858-XX) , tecnólogo em construção naval e responsável pelo projeto executivo: R$ 3.000,00 (três mil reais) ;
9.5. rejeitar parcialmente as razões de justificativa dos responsáveis a seguir, com fundamento no art. 250, § 2º, do Regimento Interno deste Tribunal, por não adotarem medidas necessárias para evitar e corrigir os defeitos verificados nos serviços de soldagem da estrutura do flutuante principal, descumprindo o Princípio da Economicidade, insculpido no caput do art. 70 da Constituição Federal:
9.5.1. Sandra Sueli Fontes Rodrigues (CPF XXX.204.192-XX) , Chefe do Departamento de Engenharia da Secretaria de Estado de Infraestrutura do Estado do Amazonas;
9.5.2. Raif Arruda Sabbag Law (CPF XXX.679.898-XX) , membro da comissão de fiscalização da obra do Terminal Portuário de Eirunepé/AM;
9.6. aplicar aos responsáveis a seguir a multa prevista no art. 58, inciso II, da Lei 8.443/1992, nos valores abaixo discriminados, por não adotarem as medidas necessárias para evitar e corrigir os defeitos verificados nos serviços de soldagem da estrutura do flutuante principal do Terminal Portuário de Eirunepé/AM; descumprindo o Princípio da Economicidade, insculpido no caput do art. 70 da Constituição Federal, fixando-lhes o prazo de quinze dias, a contar da notificação, para que comprovem, perante este Tribunal (art. 214, inciso III, alínea "a", do Regimento Interno/TCU) , o recolhimento da dívida ao Tesouro Nacional, atualizada monetariamente desde a data deste acórdão até a do efetivo recolhimento, se for paga após o vencimento, na forma da legislação em vigor:
9.6.1. Sandra Sueli Fontes Rodrigues (CPF XXX.204.192-XX) , Chefe do Departamento de Engenharia da Secretaria de Estado de Infraestrutura do Estado do Amazonas: R$ 4.000,00 (quatro mil reais) ;
9.6.2. Raif Arruda Sabbag Law (CPF XXX.679.898-XX) , membro da comissão de fiscalização da obra do Terminal Portuário de Eirunepé/AM: R$ 3.000,00 (três mil reais) ;
9.7. rejeitar as razões de justificativa dos responsáveis a seguir, com fundamento no art. 250, § 2º, do Regimento Interno deste Tribunal, por aprovarem o projeto básico deficiente sem que houvesse especificação técnica detalhada dos tipos de serviços a executar previstos no projeto naval (flutuantes e pontes de acesso) , nem critérios de medição, descumprindo os arts. 6º, inciso IX, 7º, § 2º, e 47 e 116, § 1º, incisos II, III e IV, da Lei 8.666/1993 e no § 1º do art. 2º da Instrução Normativa-STN 1/1997:
9.7.1. Orlando Augusto Vieira de Mattos Júnior (CPF XXX.393.872-XX) , ex-Secretário de Estado de Infraestrutura do Estado do Amazonas;
9.7.2. Michel Dib Tachy (CPF XXX.376.135-XX) , Diretor de Infraestrutura Aquaviária do Departamento Nacional de Infraestrutura de Transportes;
9.8. aplicar aos responsáveis a seguir a multa prevista no art. 58, inciso II, da Lei 8.443/1992, nos valores abaixo discriminados, por aprovarem o projeto básico deficiente do Terminal Portuário de Eirunepé/AM, descumprindo os arts. 6º, inciso IX, 7º, § 2º, e 47 e 116, § 1º, incisos II, III e IV, da Lei 8.666/1993 e no § 1º do art. 2º da Instrução Normativa-STN 1/1997, fixando-lhes o prazo de quinze dias, a contar da notificação, para que comprovem, perante este Tribunal (art. 214, inciso III, alínea "a", do Regimento Interno/TCU) , o recolhimento da dívida ao Tesouro Nacional, atualizada monetariamente desde a data deste acórdão até a do efetivo recolhimento, se for paga após o vencimento, na forma da legislação em vigor:
9.8.1. Orlando Augusto Vieira de Mattos Júnior (CPF XXX.393.872-XX) , ex-Secretário de Estado de Infraestrutura do Estado do Amazonas: R$ 20.000,00 (vinte mil reais) ;
9.8.2. Michel Dib Tachy (CPF XXX.376.135-XX) , Diretor de Infraestrutura Aquaviária do Departamento Nacional de Infraestrutura de Transportes: R$ 15.000,00 (quinze mil reais) ;
9.9. rejeitar as razões de justificativa do Sr. Herbert Drummond (CPF XXX.346.966-XX3) , Diretor de Infraestrutura Aquaviária do Departamento Nacional de Infraestrutura de Transportes, com fundamento no art. 250, § 2º, do Regimento Interno deste Tribunal, por aprovar o projeto executivo sem que houvesse especificação técnica detalhada dos tipos de serviços a executar previstos no projeto naval (flutuante e pontes de acesso) , nem critérios de medição, descumprindo os arts. 6º, inciso IX, 7º, § 2º, e 47 e 116, § 1º, incisos II, III e IV, da Lei 8.666/1993 e no § 1º do art. 2º da Instrução Normativa-STN 1/1997;
9.10. aplicar ao responsável Herbert Drummond (CPF XXX.346.966-XX3) , Diretor de Infraestrutura Aquaviária do Departamento Nacional de Infraestrutura de Transportes, a multa prevista no art. 58, inciso II, da Lei 8.443/1992, no valor de R$ 15.000,00 (quinze mil reais) , por aprovar o projeto executivo sem que houvesse especificação técnica detalhada dos tipos de serviços a executar previstos no projeto naval (flutuante e pontes de acesso) , nem critérios de medição, descumprindo os arts. 6º, inciso IX, 7º, § 2º, e 47 e 116, § 1º, incisos II, III e IV, da Lei 8.666/1993 e do § 1º do art. 2º da Instrução Normativa-STN 1/1997, fixando-lhe o prazo de quinze dias, a contar da notificação, para que comprove, perante este Tribunal (art. 214, inciso III, alínea "a", do Regimento Interno/TCU) , o recolhimento da dívida ao Tesouro Nacional, atualizada monetariamente desde a data deste acórdão até a do ef etivo recolhimento, se for paga após o vencimento, na forma da legislação em vigor;
9.11. rejeitar as razões de justificativa dos responsáveis a seguir, com fundamento no art. 250, § 2º, do Regimento Interno deste Tribunal, por não adotarem medidas necessárias para evitar e corrigir os defeitos verificados nos serviços de soldagem da estrutura do flutuante principal, descumprindo o Princípio da Economicidade, insculpido no caput do art. 70 da Constituição Federal:
9.11.1. Francisco de Assis Barbosa de Sousa (CPF XXX.709.882-XX) membro da comissão de fiscalização da obra do Terminal Portuário de Eirunepé/AM;
9.11.2. Eduardo Tuyoshi Chiba (CPF XXX.780.932-XX) , membro da comissão de fiscalização da obra do Terminal Portuário de Eirunepé/AM;
9.11.3. Heitor Ribeiro da Câmara (CPF XXX.384.982-XX) , membro da comissão de fiscalização da obra do Terminal Portuário de Eirunepé/AM;
9.12. aplicar aos responsáveis a seguir a multa prevista no art. 58, inciso II, da Lei 8.443/1992, nos valores abaixo discriminados, por não adotarem as medidas necessárias para evitar e corrigir os defeitos verificados nos serviços de soldagem da estrutura do flutuante principal do Terminal Portuário de Eirunepé/AM, descumprindo o Princípio da Economicidade, insculpido no caput do art. 70 da Constituição Federal, fixando-lhes o prazo de quinze dias, a contar da notificação, para que comprovem, perante este Tribunal (art. 214, inciso III, alínea "a", do Regimento Interno/TCU) , o recolhimento da dívida ao Tesouro Nacional, atualizada monetariamente desde a data deste acórdão até a do efetivo recolhimento, se for paga após o vencimento, na forma da legislação em vigor:
9.12.1. Francisco de Assis Barbosa de Sousa (CPF XXX.709.882-XX) membro da comissão de fiscalização da obra do Terminal Portuário de Eirunepé/AM: R$ 6.000,00 (seis mil reais) ;
9.12.2. Eduardo Tuyoshi Chiba (CPF XXX.780.932-XX) , membro da comissão de fiscalização da obra do Terminal Portuário de Eirunepé/AM: R$ 6.000,00 (seis mil reais) ;
9.12.3. Heitor Ribeiro da Câmara (CPF XXX.384.982-XX) , membro da comissão de fiscalização da obra do Terminal Portuário de Eirunepé/AM: R$ 6.000,00 (seis mil reais) ;
9.13. considerar revel, para todos os efeitos, a Srª Waldívia Ferreira Alencar (CPF XXX.023.772-XX) , Secretária de Estado de Infraestrutura do Estado do Amazonas, dando-se prosseguimento ao processo, com fundamento no art. 12, § 3º, da Lei 8.443/1992;
9.14. aplicar a responsável Waldívia Ferreira Alencar (CPF XXX.023.772-XX) , Secretária de Estado de Infraestrutura do Estado do Amazonas, a multa prevista no art. 58, inciso II, da Lei 8.443/1992, no valor de R$ 20.000,00 (vinte mil reais) , por não adotar as medidas necessárias para evitar e corrigir os defeitos verificados nos serviços de soldagem da estrutura do flutuante principal do Terminal Portuário de Eirunepé/AM; descumprindo o Princípio da Economicidade, insculpido no caput do art. 70 da Constituição Federal, fixando-lhes o prazo de quinze dias, a contar da notificação, para que comprovem, perante este Tribunal (art. 214, inciso III, alínea "a", do Regimento Interno/TCU) , o recolhimento da dívida ao Tesouro Nacional, atualizada monetariamente desde a data deste acórdão até a do efetivo recolhimento, se for paga após o vencimento, na forma da legislação em vigor;
9.15. autorizar o desconto das dívidas na remuneração dos servidores, observado o disposto no art. 46 da Lei 8.112/1990, quando cabível;
9.16. autorizar, desde logo, nos termos do art. 28, inciso II, da Lei 8.443/1992, a cobrança judicial das dívidas, caso não atendidas as notificações e não seja possível o desconto determinado;
9.17. determinar ao Dnit que, no prazo de trinta dias a contar da ciência, informe a este Tribunal se, de fato, os serviços de soldagem foram executados conforme alegado pela contratada e, caso não tenham sido, envide esforços junto à Seinfra/AM para que, no prazo de cento e vinte dias, adotem providências para a contratada corrigir os serviços executados na construção das estruturas navais do terminal fluvial de Eirunepé/AM, de acordo com o plano de soldagem previsto no projeto naval e nos termos das normas da American Welding Society (AWS) - "Welding in building construction" - AWS - D - 1.0, encaminhando ao Tribunal os respectivos documentos comprobatórios;
9.18. determinar à SeinfraHidroFerrovia que extraia destes autos os elementos necessários à apuração dos indícios de dano detectados, anexando-os por cópia aos autos da Tomada de Contas Especial de que trata o TC Processo 005.689/2015-5, com vistas ao prosseguimento da análise quanto ao dano identificado no terminal de Eirunepé/AM, autorizando-se, desde logo, as diligências que se fizerem necessárias;
9.19. recomendar à Secretária de Estado de Infraestrutura do Estado do Amazonas, com fundamento no art. 250, inciso III, do Regimento Interno do TCU, que, nas medições e pagamentos por serviços de transporte de material por balsa, apure o tempo de cada viagem, considerando o número de dias efetivamente utilizados para o transporte, verificando a razoabilidade do tempo de cada viagem medido em relação à situação hidrológica do período.
9.20. comunicar ao Ministério dos Transportes a adoção da medida contida no item 9.18 acima, em analogia ao disposto no art. 198, parágrafo único, do Regimento Interno do Tribunal; 
9.21. considerar prejudicado o item 9.1 do Acórdão 1344/2012-TCU-Plenário;
9.22. dar ciência deste acórdão, assim como das peças que o fundamentam, aos responsáveis e ao Departamento Nacional de Infraestrutura de Transporte e à Secretaria de Infraestrutura do Estado do Amazonas; e
9.23. arquivar os presentes autos após transcorrido o trânsito em julgado desta decisão. [Grifou-se].
HISTÓRICO
2. A síntese dos fatos que interessam à análise dos recursos em tela encontra-se bem sintetizada no voto que guiou a decisão recorrida (Rel. Min. AUGUSTO SHERMAN CAVALCANTI) , compensando a transcrição: 
[...]
2. Antes de adentrar à análise das manifestações colhidas, faço breve contextualização dos fatos. 
3. A obra em questão trata da construção de um terminal fluvial na cidade de Eirunepé/AM (distância fluvial de 3.450 km de Manaus) , nas margens do rio Juruá, para atracação de embarcações que transportam mercadorias, cargas e pessoas. O empreendimento é beneficiado com recursos do Convênio 202/2008 (Siafi 658455) , celebrado entre o Departamento Nacional de Infraestrutura de Transportes (Dnit) e o Estado do Amazonas, cujo valor original é de R$ 27.092.322,38, sendo R$ 837.906,88 de contrapartida estadual.
4. A execução dessa obra foi dividida em dois serviços principais: execução do cais flutuante com as estruturas de acesso (realizado no estaleiro em Manaus) e do terminal de passageiro (realizado na cidade na qual será instalada o terminal fluvial) . 
5. Para viabilizar o empreendimento, a Seinfra/AM promoveu a Concorrência 90/2010, tendo como objeto a realização de obras de instalação portuária pública de pequeno porte nos municípios de São Gabriel da Cachoeira, Guajará, Ipixuna, Itamarati, Carauari e Eirunepé (lote III) . O valor orçado pela Seinfra/AM para a Concorrência 90/2010 foi de R$ 110.911.650,24, divididos entre os seis empreendimentos. Participaram da referida concorrência duas licitantes: o consórcio Calha do Juruá, formado pelas empresas Construtora Etam Ltda. e Juruá Estaleiros e Navegação Ltda., e a empresa Eram Estaleiro Rio Amazonas Ltda. A primeira foi a vencedora do certame com desconto de 2,6% (proposta de R$ 108.029.439,48) , tendo a segunda sido desclassificada (proposta de R$ 109.484.420,88) .
6. Entre setembro e novembro de 2011, a obra de Eirunepé foi objeto de auditoria realizada pela então Secob-4. Naquela ocasião, foram constatados os seguintes indícios de irregularidade (peça 82) : 
a) sobrepreço decorrente de preços excessivos frente ao mercado (estimado em R$ 8.253.921,43 - cerca de 43% do valor contratado) 
b) sobrepreço decorrente de quantitativo inadequado (R$ 1.543.595,58) ; 
c) projeto executivo deficiente ou desatualizado; e 
d) execução de serviços com qualidade deficiente. 
7. O sobrepreço frente aos preços praticados pelo mercado, item 'a' acima, foi identificado principalmente nos seguintes itens: beneficiamento do aço naval (mão de obra, eletrodos, equipamentos, tratamento e pintura) ; aquisição de aço naval; tratamento superficial e pintura de área interna de flutuante composto pelos tanques de reserva de flutuabilidade; e no tratamento superficial e pintura de ponte e demais estruturas metálicas navais exceto flutuantes. Por sua vez, os indícios de dano quanto ao item 'b', sobrepreço por quantidades, dizem respeito ao serviço de transporte fluvial de material por balsa, que corresponde à monta de R$ 3.258.701,78.
8. Os achados referentes a sobrepreço, itens 'a' e 'b', foram classificados, inicialmente, como irregularidade grave com recomendação de paralisação (IG-P) , por se enquadrarem no conceito definido no art. 91, § 1º, inciso IV, da Lei 12.465, de 12/82011 (LDO/2012) . 
9. Após oitiva do Dnit, da Seinfra/AM e do Consórcio Calha do Juruá, foram acatados alguns argumentos apresentados, de forma que o montante inicialmente identificado em R$ 8.253.921,43 foi reduzido para R$ 7.813.004,71.
10. Assim sendo, devido ao estágio de execução da obra e à porcentagem do sobrepreço materializado, aliado aos prejuízos resultantes da paralisação da obra, entendeu-se que as irregularidades não mais se enquadravam como IG-P, tendo-se prolatado o Acordão 1.344/2012 (peça 177) , o qual reenquadrou as irregularidades 'a' e 'b' em IG-C e OI, respectivamente (item 9.3 do Acordão 1.344/2012) .
11. Na sequência, determinei a realização de audiências para apuração das responsabilidades pelas irregularidades observadas, as quais passo a analisar abaixo. De forma geral, acolho as análises e conclusões da SecobHidroferrovia (peça 284) , as quais incorporo às minhas razões de decidir.
12. Das cinco condutas que ensejaram a realização de audiências, uma se relaciona ao custo unitário de novos itens de serviços na planilha orçamentária, outra refere-se a defeitos verificados nos serviços de soldagem da estrutura do flutuante principal e três dizem respeito a falhas nos projetos básico e executivo. 
13. Em relação aos projetos básico e executivo, vale trazer breve observação efetuada pela unidade instrutiva. Como, nos projetos básico e executivo em tela, há vários documentos em comum (entre eles o memorial descritivo e as especificações técnicas) , não se afigurou necessária a apuração de responsabilidades pelas elaborações/aprovações relacionadas a ambos os projetos. 
14. Oportuno ressaltar, ainda, que o presente processo cuida tão somente da fiscalização do terminal de Eirunepé, sendo que outros terminais do Amazonas foram também auditados no âmbito do Fiscobras 2012.
I. Aprovação de projeto básico deficiente
15. O Relatório de Fiscalização (peça 82, p. 21-22) identificou deficiências importantes no projeto licitado da construção do terminal hidroviário de Eirunepé, porquanto não possuía todos os elementos necessários e suficientes para caracterizar a obra, critérios de medição a serem seguidos pela fiscalização e por não contemplar as especificações técnicas dos serviços, materiais e equipamentos previstos no projeto naval, em afronta ao disposto no inciso IX do art. 6º e nos arts. 12 e 47 da Lei 8.666/1993.
16. Desse modo, foram promovidas as audiências dos Srs. Orlando Augusto Vieira de Mattos Júnior, ex-Secretário de Estado de Infraestrutura do Estado do Amazonas, e Michel Dib Tachy, então Diretor de Infraestrutura Aquaviária do Dnit, em virtude da aprovação de projeto básico deficiente nas obras do terminal fluvial de Eirunepé.
[...]
II. Elaboração de projeto executivo sem que houvesse especificação técnica detalhada dos tipos de serviços a executar previstos no projeto naval (flutuante e pontes de acesso) , nem critérios de medição
24. Além da audiência dos responsáveis pela aprovação do projeto básico, promoveu-se a audiência dos servidores responsáveis pela elaboração do projeto executivo. Nesse sentido, foram ouvidos o Sr. Adriano Inácio de Souza, responsável técnico e coordenador geral do projeto, e o Sr. Gileno José Dias da Silva, também responsável pelo documento.
[...]
III. Aprovação de projeto executivo sem que houvesse especificação técnica detalhada dos tipos de serviços a executar previstos no projeto naval (flutuante e pontes de acesso) , nem critérios de medição
32. Foram também ouvidos em audiência a Srª Andrea Soares Barnez, enquanto Coordenadora de Obras Hidroviárias Diretas e Delegadas do Dnit, e o Sr. Herbert Drummond, então Diretor de Infraestrutura Aquaviária do Dnit, por aprovarem o projeto executivo do terminal fluvial de Eirunepé sem que houvesse especificação técnica detalhada dos tipos de serviços a executar previstos no projeto naval (flutuantes e pontes de acesso) , nem critérios de medição, em afronta aos arts. 6º, inciso X, 7º, § 2º, e 47 da Lei 8.666/1993.
[...]
V. Não adoção de medidas necessárias para evitar e corrigir os defeitos verificados nos serviços de soldagem da estrutura do flutuante principal 
46. Em relação à conduta descrita acima, foram ouvidos em audiência os seguintes gestores: 
a) Srª Waldívia Ferreira Alencar, então Secretária de Estado de Infraestrutura do Estado do Amazonas;
b) Srª Sandra Sueli Fontes Rodrigues, chefe do Departamento de Engenharia da Secretaria de Estado de Infraestrutura do Estado do Amazonas;
c) Sr. Francisco de Assis Barbosa de Sousa, membro da comissão de fiscalização da obra do Terminal Portuário de Eirunepé/AM;
d) Sr. Raif Arruda Sabbag Law, também responsável pela fiscalização da obra do Terminal Portuário de Eirunepé/AM; e
e) os fiscais da obra, Srª Ivete Coêlho Dibo, Sr. Eduardo Tuyoshi e Sr. Heitor Ribeiro da Câmara.
[...] (Grifou-se o que se relaciona com as impugnações recursais formalizadas) .
3. Analisando as respectivas razões de justificativas apresentadas, a unidade técnica que instruiu o feito até a prolação da decisão recorrida rejeitou aquelas dos ora recorrentes quanto aos pontos supracitados, contando com o respaldo do i. Relator a quo, conforme se depreende do Voto.
4. Por meio do Acórdão 2605/2017-TCU-Plenário, o TCU não conheceu de peça recursal interposta por Adriano Inácio de Souza e rejeitou embargos de declaração opostos por Orlando Augusto Vieira de Mattos Júnior. 
EXAME DE ADMISSIBILIDADE
5. Por meio do Acórdão 2333/2017-TCU-Plenário, o Tribunal adotou a seguinte deliberação quanto à admissibilidade dos recursos ora em exame (peça 402) :
[...]
Os Ministros do Tribunal de Contas da União, quanto ao processo a seguir relacionado, ACORDAM, por unanimidade, com fundamento nos arts. 32, parágrafo único, e 48, da Lei 8.443/1992, c/c os arts. 143, inciso IV, alínea "b", e § 3º, 277, inciso II, e 285, § 2º, e 286, parágrafo único, do Regimento Interno do TCU, de acordo com o parecer emitido nos autos, em:
a) não conhecer do pedido de reexame interposto pelo Sr. Orlando Augusto Vieira de Mattos Júnior, por restar intempestivo e não apresentar fatos novos;
b) conhecer dos pedidos de reexames interpostos pelos responsáveis Adriano Inácio de Souza, Heitor Ribeiro da Câmara, Eduardo Tuyoshi Chiba e Sandra Sueli Fontes Rodrigues, todavia sem atribuição de efeito suspensivo;
c) conhecer do pedido de reexame interposto por Michel Dib Tachy, suspendendo-se os efeitos dos itens 9.8, 9.8.2, 9.15 e 9.16 do Acórdão 1187/2017-TCU-Plenário em relação ao recorrente;
d) conhecer do pedido de reexame interposto por Herbert Drummond, suspendendo-se os efeitos dos itens 9.10, 9.15 e 9.16 do Acórdão 1187/2017-TCU-Plenário em relação ao recorrente;
e) conhecer do pedido de reexame interposto por Francisco de Assis Barbosa de Sousa, suspendendo-se os efeitos dos itens 9.12, 9.12.1, 9.15 e 9.16 do Acórdão 1187/2017-TCU-Plenário em relação ao recorrente;
f) conhecer do pedido de reexame interposto por Waldívia Ferreira Alencar, suspendendo-se os efeitos dos itens 9.14, 9.15 e 9.16 do Acórdão 1187/2017-TCU-Plenário em relação à recorrente;
g) encaminhar cópia desta decisão, acompanhada da instrução da unidade técnica, aos recorrentes e aos órgãos/entidades interessados. [Grifou-se].
EXAME DE MÉRITO
Delimitação do recurso
6. Constitui objeto do presente recurso definir se há razão para afastar ou diminuir o valor das multas aplicadas por meio da decisão recorrida.
Dos pressupostos para a aplicação de multa
7. Os recorrentes requerem sejam revistas as multas que lhes foram aplicadas, o que fazem com base em argumentos adiante sintetizados conforme a irregularidade que ensejou as sanções a cada um, segundo a ordem cronológica do procedimento administrativo do qual tomaram parte em algum momento - (I) aprovação do projeto básico, (II) elaboração do projeto executivo, (III) aprovação do projeto executivo e (IV) medidas para evitar/conter falhas de execução (peças 343, 344, 347, 348, 354, 357, 358, 359 e 389) .
8. Com relação à aprovação do projeto básico deficiente (item 9.8 do Acórdão 1187/2017-TCU-Plenário) , o recorrente Michel Dib Tachy (Diretor de Infraestrutura Aquaviária do Departamento Nacional de Infraestrutura de Transportes à época dos fatos) aduz o seguinte:
i) alega precariedade e insuficiência de recursos de que dispunha o DNIT à época; sustenta que, caso houvesse se negado a aprovar os projetos sob sua responsabilidade, como constou da fundamentação do Acórdão recorrido, "a quase integralidade dos projetos aquaviários do DNIT teria sido inviabilizada, o que representaria verdadeiro atraso ao País"; acresce que "a demora em colocar os projetos em prática também ensejaria o inflacionamento dos preços praticados, causando, assim, prejuízo ao erário";
ii) alinha as seguintes razões para revisão do julgado: "1) a premência da realização do projeto em análise; 2) a ausência de recursos logísticos e pessoais para aperfeiçoamento de projetos na estrutura do DNIT; 3) a ausência de caracterização de prejuízo ao erário em decorrência das supostas falhas apontadas";
iii) citando a Lei 8.666/1993 e a Resolução Confea 361/1991 (art. 4º, III) , minimiza as falhas do projeto básico argumentando que "embora alguns elementos não constassem ainda do Projeto Básico, considerado defeituoso, era possível sua correção em tempo na elaboração do Projeto Executivo, peça que realmente deve conter todos os elementos necessários à caracterização da obra. Daí porque o Projeto Executivo é uma evolução do Projeto Básico e, havendo, norteará a execução da obra em todos os aspectos, especialmente no que tange à sua adequada fiscalização";
iv) sustenta que "Exército Brasileiro, que tinha contrato [com o Dnit], nos atendia dando o apoio técnico necessário, visto que já o fizera em diversos outros portinhos da bacia Amazônica", de modo que seria pertinente "confiar na qualidade e segurança da área técnica daquela instituição ou fugir da responsabilidade de decidir"; e acresce: "tendo o Projeto Básico sido elaborado pelo Exército, instituição dotada de confiabilidade e com corpo técnico especializado que o Dnit não fornecia, coube a este gestor analisar as soluções sugeridas pelo elaborador e aprovar o referido Projeto Básico, confiante que aquela órgão havia realizado o documento dentro dos padrões legais e regulamentares"; conclui que "tal confiança aliada à ausência de pessoal capacitado para contestar os elementos trazidos pelo Exército confluíram para a tomada de decisão, objetivando o atendimento ao interesse público à época, que era a realização da obra emergente";
v) requer, caso seja mantida a multa, seja deferido o pagamento parcelado (RI/TCU, art. 217) ;
9. Com relação à elaboração do projeto executivo sem que houvesse especificação técnica detalhada dos tipos de serviços a executar previstos no projeto naval (flutuante e pontes de acesso) , nem critérios de medição (item 9.4 do Acórdão 1187/2017-TCU-Plenário) , o recorrente Adriano Inácio de Souza (engenheiro responsável técnico e coordenador geral do projeto) aduz o seguinte (peças 354 e 389) :
i) alega que "não havia à época da realização do projeto, ou seja, nos anos de 2005 até 2009, nenhuma referência normativa ou técnica que exprimisse o parâmetro de conteúdo mínimo de apresentação de um projeto naval"; acresce que as únicas referências apresentadas nos autos para a demonstração de um modelo de especificação técnica e de critério de medição de projeto naval dentro do processo do TCU seriam o manual "Custos de Obras e Serviços - Terminais Hidroviários" (cuja minuta teria vindo a lume apenas em 2011) e as "Especificações Técnicas do Porto de Guajará" (aprovado apenas em 2010) ;
ii) informa que "o projeto foi analisado intensamente pelos órgãos competentes, chegando a totalizar 392 (trezentos e noventa e dois) dias de análise, somente pelo DNIT, além de ter sido submetido a duas entidades certificadoras, devidamente credenciadas pela Marinha [Auto Ship-Entidade Certificadora de Embarcações Ltda e Record Certificação Naval Ltda], onde foram analisados exatamente os elementos navais específicos;
iii) quanto à ausência de especificações técnicas, alega que "estão apresentadas no conjunto dos elementos que constituíram o Projeto Executivo do Terminal de Eirunepé, ou seja, constituiu 'parte integrante dos projetos' e estavam distribuídas em todo o seu conjunto, e não em um único elemento, como no projeto tomado como referência pelo TCU"; sustenta que "o Projeto de Eirunepé atendeu a todos os requisitos estabelecidos" e que "os serviços estabelecidos pelas Especificações Técnicas, e vinculados aos elementos do projeto naval, flutuante e pontes de acesso", quais sejam: item 2.9 (pág. 9) ; item 2.10.1 (pág. 10) ; defende o projeto teria referenciado o vínculo com a planilha orçamentária e esta, por sua vez, continha "os tipos de serviços que compreenderiam a fabricação dos elementos do projeto naval - flutuantes e pontes de acesso" [itens 3.1, 3.2 e 3.3]; sustenta que as especificações técnicas do Projeto Executivo do Terminal de Eirunepé estabeleceram detalhadamente as características dos materiais e o desempenho técnico requerido nos projetos navais do flutuante e das pontes de acesso, indicadas na peça recursal (peça 354, p. 4-6) ;
iv) sustenta que "os elementos - flutuantes e pontes de acesso - não possuem nos serviços indicados na planilha, nenhuma discriminação de equipamentos, tendo em vista que os equipamentos necessários para o empreendimento foram apresentados em outros pontos da planilha e das especificações"; acresce que "as especificações técnicas do Projeto Executivo do Terminal de Eirunepé não estabeleceram quais seriam os equipamentos necessários para a realização das soldas, dentro do processo de 'beneficiamento do aço naval', por considerar um dado que poderia variar conforme o tipo de empresa, mas definiu, no Projeto, o Plano de Soldagem e indicou o tipo de solda a ser aplicada"; informa que tal condição teria sido analisada "pelo Relatório de Análise de Planos, elaborado pela Auto Ship - Entidade Certificadora de Embarcações Ltda, Nr RAP - 2077A/09, de 03 de setembro de 2009, e analisada de forma específica no item 09, tendo sido aprovada, por ter cumprido a Norma 02/DPC Anexo 3-F".
v) quanto à ausência de critério de medição, sustenta que a Planilha de Orçamento Descritivo haveria "descrição completa dos elementos a serem adotados para execução da medição de serviços, não havendo necessidade de estabelecimento de qualquer tipo de critério adicional"; acresce que a medição tomaria por referência o Manual de Obras Públicas - Edificações do SEAP (Anexo 6, item 3.4) e o Manual de Obras Públicas do TCU, 4ª edição (item 7.2.11.3) ; acresce que "o Item de serviço 'Aquisição de aço naval (preço por tonelada de aço beneficiado) ', foi claro em descrever sua metodologia de pagamento, sem necessidade de acrescentar qualquer tipo de critério, ou seja, pagamento pela 'aquisição' de um material caracterizado no projeto, correspondente a 'aço', com as a distinção de aplicação 'naval', utilizando-se a unidade de medida 'tonelada' e que tenha sido 'beneficiada' segundo o previsto no projeto e suas especificações"; da mesma forma teria sido para o item "Beneficiamento de aço naval (mão-de-obra, eletrodos, equipamentos, tratamento e pintura) - preço por tonelada de aço beneficiado"; alega que a planilha de medição do projeto do porto de Guajará, descreve os serviços do projeto naval, flutuantes e pontes de acesso, exatamente da mesma forma que o projeto de Eirunepé, ou seja, "Aquisição de aço naval (preço por tonelada de aço beneficiado) ", e "Beneficiamento do aço naval (mão-de-obra, eletrodos, equipamentos, tratamento e pintura) - preço por tonelada de aço beneficiado"; "a folha 194/209, do Volume 6 - Obras de Atracação/Acostagem do Porto de Guajará, item 4.3.5 Medição de serviços - item 4.3.5.1 - Chapas e Perfis Metálicos no Pátio do Fabricante, definiu que seriam medidos 90% do aço naval adquirido", "ou seja, o suposto critério de medição tomado como paradigma pelo TCU, estabeleceu o pagamento de material posto em um pátio do fabricante, in natura, sem qualquer beneficiamento, o que é reforçado com a frase 'após a conclusão de seu processo de beneficiamento, deverá ser avaliado o peso total do aço naval aplicado...'"; alega haver "evidente choque com o descrito no item de serviço da planilha orçamentária, pois não se trata de aquisição de aço naval, puramente" e que "há uma observação entre parêntesis, que especifica 'aço beneficiado'"; "este critério não foi estabelecido no projeto de Eirunepé, posto que considerou motivo de pagamento somente a contraprestação por um serviço efetivamente realizado, ou seja, que o aço, a ser medido, tivesse sido beneficiado, não meramente posto em qualquer lugar"; tal entendimento seria o indicado no Manual do TCU (efetivamente executado) ; alega que "o Volume 6 - Obras de Atracação/Acostagem do Porto de Guajará, item 4.3.5 Medição de serviços - item 4.3.5.1 - Chapas e Perfis Metálicos no Pátio do Fabricante, apresentou que a medição final, correspondente a 10% do aço naval adquirido, se daria pelo 'peso real da estrutura fabricada'; sustenta que o critério do Projeto de Eirunepé seria único (pagamento por elemento beneficiado, em toneladas) ;  critica como distorção a retenção/glosa (em percentual do peso) , sem que haja justificativa para tanto, a título de critério de medição;
vi) sustenta não ter ocorrido descumprimento do art. 6º, IX, da Lei 8.666/1993 ; alega que o projeto "foi elaborado por um conjunto de elementos técnicos que estão exaustivamente apresentados no seu conjunto, asseguraram sua viabilidade, e possibilitaram a avaliação do seu custo, expresso em um orçamento, que permitiu sua contratação por meio de uma licitação pública, promovida pelo Governo do Estado de Manaus"; e que "possui o desenvolvimento da solução técnica escolhida, das soluções globais e localizadas, com suficiente detalhe, conforme consta das memórias de cálculo, especificações técnicas e memorial descritivo do Projeto do Porto de Eirunepe"; "possui a identificação dos tipos de serviços a serem executados, nos termos das planilhas orçamentárias, bem como especificações que asseguraram o melhor resultado para o empreendimento, com apresentado nos itens anteriores, e caracterizou a possibilidade de sua efetiva construção"; "possuiu as informações suficientes para que ocorresse uma licitação, sem frustação do seu caráter competitivo";
vii) sustenta não ter ocorrido descumprimento do art. 7º, § 2º, da Lei 8.666/1993; alega que nunca teria tomado parte em atos exclusivos do órgão licitante (Secretaria de Estado de Infraestrutura do Estado do Amazonas) e não teria "passado à disposição do Comando do Exército para outro órgão público, de modo que não teria condições de determinar que o Projeto de Eirunepé fosse licitado";
viii) sustenta não ter ocorrido descumprimento do art. 47, da Lei 8.666/1993; alega que "por não fazer parte do órgão licitante", não teria tomado "a iniciativa de escolha da modalidade de licitação por empreitada por preço global, muito menos preparei o Edital de sua licitação";
ix) defende que "a elaboração do projeto de Eirunepé correspondeu a uma parceria entre o Comando do Exército e o DNIT, para a realização de projetos de empreendimentos pioneiros, em locais com graves deficiências de transportes, promoveu rigorosamente o atendimento ao preconizado no item II, art.12, da Lei 8.666, entregando um projeto com funcionalidade e adequado ao interesse público, que teve a grata satisfação de ter sido implementado, e que tem apresentado boa condição de funcionamento, até os dias de hoje";
x) em 14/8/2017, o recorrente protocolizou no TCU documentação alegando ocorrência de "fatos novos" (peça 389) ; basicamente, trata-se de reforço na argumentação versada na peça 354 com acréscimo de referências detalhadas (recortes de tópicos do projeto) que, segundo defende, demonstrariam a procedência de suas razões recursais.
10. Com relação à aprovação de projeto executivo sem que houvesse especificação técnica detalhada dos tipos de serviços a executar previstos no projeto naval (flutuante e pontes de acesso) , nem critérios de medição (item 9.8 do Acórdão 1187/2017-TCU-Plenário) , o recorrente Herbert Drummond (Diretor de Infraestrutura Aquaviária do Departamento Nacional de Infraestrutura de Transportes à época dos fatos) aduz o seguinte (peça 347) :
i) alega "ineditismo do projeto e a deficiência de recursos humanos locados à época na DAQ/DNIT"; acresce que, "enquanto Diretor do DNIT não agiu por moto próprio, em todos os seus atos foram consultados o corpo de técnicos do DNIT, bem como a Consultoria Jurídica e a Diretoria do órgão"; 
ii) alega que "as decisões tomadas pelo Recorrente foram embasadas pela área técnica do órgão, bem como pelo Exército brasileiro que elaborou o projeto"; alude a manifestações de outros responsáveis no processo que, segundo entende, seriam "no mesmo sentido: o projeto era inédito, havia carência de recursos humanos e todas as medidas de controle foram adotadas para assegurar a sua consecução, de maneira que não se pode assegurar que o projeto básico era deficiente";
iii) sustenta que "terminal fluvial de Eirunepé fez parte de um contrato único, do qual fizeram parte outros cinco terminais, todos decorrentes da Concorrência 90/2009 (lote III) , sendo que o regime de execução foi de empreitada por preço global, devendo o vencedor observar os projetos, especificações e condições previstas no Edital"; acresce que o fato de o terminal estar em operação (recebendo embarcações) , demonstraria que o projeto não era deficiente; repisa que a falta de critérios para medição não teria gerado prejuízos ao erário; e que, a partir da experiência com o terminal de Eirunepé, foram implantados critérios de medição nos terminais que se seguiram;
iv) ressalta o ineditismo da obra e a ausência de bibliografia especializada à época do projeto; alega que o projeto básico teria atendido aos requisitos da Lei 8.666/1993, o que seria demonstrado pelo fato de a obra ter sido concluída sem prejuízo ao erário;
v) alega que "não praticou ato com grave infração, o projeto básico contempla a norma legal e o Tribunal não reconheceu prejuízo ao erário, tanto que acolheu a justificativa da Coordenadora de Obras, pessoa encarregada de analisar e acompanhar as obras do Terminal"; conclui que, "se a pessoa encarregada de subsidiar as decisões da Diretoria não foi apenada, não pode o Recorrente ser apenado por seguir suas recomendações";
11. Com relação à não adoção de medidas necessárias para evitar e corrigir os defeitos verificados nos serviços de soldagem da estrutura do flutuante principal (itens 9.6, 9.12 e 9.14 do Acórdão 1187/2017-TCU-Plenário) , os recorrentes adiante nominados aduzem os argumentos sumariados da forma seguinte.
11.1. A recorrente Waldívia Ferreira Alencar (Secretária de Estado de Infraestrutura do Estado do Amazonas à época dos fatos) [peça 348]:
i) alega que teria agido de forma preventiva e corretiva na medida que teria realizado "inúmeras reuniões para esclarecer os defeitos e encontrar soluções", além de ter notificado a empresa responsável; teriam sido realizadas nove reuniões com o Dnit e quatro com a empresa Laghi; dessas reuniões teriam participado os fiscais da obra; transcreve o que seria lista de presença de uma destas reuniões, realizada em 23/9/2010; alude às atas destas reuniões, juntadas em anexo à peça recursal; 
ii) sustenta que teria agido na medida de suas limitações, "já que não era a profissional responsável por estar in loco, para que os defeitos da obra fossem corrigidos"; alude à Cláusula Terceira do contrato, segundo a qual a fiscalização deveria ser efetivada por prepostos da Seinfra; nessa linha, defende que os fiscais cumpririam essa função de serem "os olhos da Secretária" onde esta não pudesse estar; não lhe caberia a fiscalização direta, mas a administração global, o que estaria demonstrado nos autos;
iii) transcreve cópia do Ofício 4227/2010, por meio do qual teria notificado, em 15/9/2010, o Superintendente Regional do Dnit (AM/RR) acerca das divergências identificadas pela fiscalização da Seinf/AM;
iv) alega que a obra teria sido concluída com modificações aprovadas pela concedente, não havendo pendências a cargo da Seinfra, o que demonstraria a competência da equipe desta;
v) com a peça recursal, junta a documentação anexa à peça 348, p. 7-151;
11.2. A recorrente Sandra Sueli Fontes Rodrigues (Chefe do Departamento de Engenharia da Secretaria de Estado de Infraestrutura do Estado do Amazonas à época dos fatos) [peça 357]:
i) alega que teria sempre agido com diligência, adotando as providências para complementar o quadro funcional da Seinfra tão logo recebeu requerimento pela Comissão de Fiscalização; alude à nomeação publicada em junho/2010 [documentação anexa]; sustenta que, a partir daí, todas as portarias assinadas por ela teriam contemplado técnicos da área civil e naval com o escopo de que a avaliação e atesto dos serviços fossem realizados por servidores competentes a fim de garantir a qualidade dos serviços; ressalta que os pagamentos (1ª e 2ª medições) teriam sido efetuados mediante documentação comprobatória de que os serviços eram realizados conforme o padrão previsto; alega que tais documentos exarados "por agentes competentes comprovavam que as soldagens foram realizadas dentro das normas técnicas, não cabendo à então Chefe de Departamento questioná-los, vez que os mesmos estavam devidamente alicerçados";
ii) sustenta que apenas após encaminhamento da 1ª e da 2ª medição, a fiscalização da Seinfra teria questionado os serviços de soldagem junto à empresa construtora (Ata de Reunião - Estaleiro Juruá, anexa à peça recursal) ; defende que, imediatamente, teria admoestado o Consórcio Calha do Juruá, como admitido pelo TCU, adotando providências para sanar as falhas encontradas, conforme demonstraria o registro de qualificação dos soldadores e as fotografias que demonstrariam o desenvolvimento das ações solicitadas pela fiscalização (documentos anexos à peça recursal) ;
iii) menciona expedientes que registrariam a diligência dos fiscais e dos gestores da Seinfra para sanar as falhas verificadas (mensagens de correio eletrônico, relatórios, atas de reuniões etc) ; referencia diversas em ordem cronológica; alude a tais documentos como anexos à peça recursal;
iv) alega que, em 18/11/2011, o Dnit teria encaminhado Relatório de Visita Técnica (Ofício 787/2011-SR-Dnit/AM/RR) que "apontava as mesmas falhas na soldagem já detectadas pela Seinfra em processo de reparação"; acresce que, em 22/8/2012, o Dnit teria aprovado "a prestação de contas da Seinfra, comprovando desta forma que as falhas foram devidamente sanadas"; também alude a documento de Certificação de Segurança da Navegação RC-CSN5640/2015, expedido em 27/8/2015 pela empresa Record Certificação Naval Ltda., o que comprovaria o atendimento aos requisitos normativos aplicáveis às embarcações por ocasião da conclusão das obras, "não havendo a partir de então que se falar em falhas ou serviços a serem recuperados";
v) lista documentação anexa à peça recursal;
11.3. O recorrente Francisco de Assis Barbosa de Sousa (membro da comissão de fiscalização da obra do Terminal Portuário de Eirunepé/AM à época dos fatos) [peça 343]:
i) invoca ter obedecido as normas atinentes ao exercício profissional do engenheiro civil (Lei 5.194/1966 e resoluções do sistema Confea/Crea) ;
ii) alega que "não lhe cabia interferir em atividades estranhas a sua qualificação (engenheiro civil) e ao seu conhecimento técnico, devido a atividades complexas; não possuía a atribuição de fiscalizar os serviços de construção naval mesmo aqueles vinculados nos mesmos contratos, como o caso em tela, pois mais uma vez enfatizamos; tal atividade não estava contida dentro de suas atribuições"; alega que a fiscalização dos serviços em questão demandaria conhecimentos específicos de engenharia naval (soldas) não previstos na grade curricular ordinária de formação de um engenheiro civil;
iii) alude à Portaria/Seinf/DE/1083/2010 que, segundo alega, teria feito diferenciação entre os serviços a serem fiscalizados "quando nomeia dois profissionais com graduações e formações diferentes [um engenheiro civil e um tecnólogo naval], formando assim uma equipe de fiscalização justamente para atender as exigências do projeto que apresentava duas especificidades, Construção Civil (Retroporto) e Construção Naval, uma sendo executada no Município de Eirunepé e a outra frente no Município de Iranduba respectivamente, distantes uma da outra cerca de 3.485 km"; acresce que "todas as obras de construção naval estavam sendo executadas em lugar confinado e em um único local onde estava estabelecido o estaleiro, enquanto as obras de construção civil estavam sendo executadas em locais distintos como a de Eirunepé que estava distante da sede de Manaus cerca de 3.450 km"; cita diversas frentes de obras situadas a grandes distâncias e que demandavam sua fiscalização mensal; alega jamais ter recebido orientação para desempenho de atividades estranhas à engenharia civil;
iv) alega não ter agido com dolo e/ou culpa;
11.4. Os recorrentes Eduardo Tuyoshi Chiba e Heitor Ribeiro da Câmara (membros da comissão de fiscalização da obra do Terminal Portuário de Eirunepé/AM à época dos fatos) aduzem argumentação materialmente idêntica, que pode ser assim sintetizada [peças 358 e 359, respectivamente]:
i) alegam equívoco no período considerado de sua atuação como fiscais, que teria sido de 7/4/2010 a 14/9/2010; mencionam Portaria/Seinf/DE/318/2010, de 7/4/2010; sustentam ser relevante tal informação em razão de, alegadamente, estarem demonstradas as providências adotadas pela Comissão neste período; 
ii) sustentam que, tão logo foi constituída em 7/4/2010, a Comissão teria constatado o "alto grau de complexidade dos serviços e projetos'; "naquele momento a demanda dos portos em execução era de 21 unidades, os quais seriam acompanhados por apenas 4 técnicos da área de engenharia civil"; "devido ao grande volume de obras, a Comissão, necessariamente necessitaria do acompanhamento da Gerenciadora contratada pela então SEINF"; a Comissão teria encaminhado à Chefia imediata (Gerência de Convênios Federais) expediente de 9/4/2010 por meio do qual solicita um "consultor técnico (engenheiro naval) com experiência nos projetos a serem implantados para acompanhar a Comissão nas vistorias de recebimentos dos portos executados [convênios firmados com o Dnit em 2005], bem como para dar suporte técnico à implantação dos novos portos [convênios firmados com o Dnit em 2008]; informam que a Comissão, em razão de falhas observadas em outras obras do tipo na região, teria encaminhado outro expediente à Chefia manifestando a necessidade de vistoria externa a ser efetivada pelo projetista ou de técnico de mesma capacidade, a fim de resguardar e respaldar a Seinf; este último expediente teria resultado na contratação de técnico naval que passou a compor a Comissão e Fiscalização a partir de 21/7/2010; sustentam que, por meio de tais comunicados, a Comissão teria  explicitado "a necessidade de acompanhamento dos serviços por técnicos navais", agindo de forma diligente ao alertar seus superiores; acrescem que "ao servidor não cabe negar-se o desempenho das atividades a estes designadas, cabendo demonstrar seus impedimentos e restrições quando existente, comunicando sua chefia imediata, ato comprovadamente praticado pelos membros da Comissão";
iii) alegam que a Comissão também teria encaminhado à Chefia da Engenharia o Memorando 2/2010-CPH (23/5/2010) para que fosse solicitado ao Dnit a apresentação dos critérios e modelos de medição a serem aplicados; também teria sido solicitado a apresentação da empresa gerenciadora pela autarquia federal à qual a empresa contratada pela Seinf deveria se reportar semanalmente;
iv) com respeito ao projeto executivo, referem-se a "correspondência da Gerenciadora, 079-082-T-CRE-016-00, de 10/6/2010, na qual se reitera a solicitação dos arquivos em DWG do porto de Eirunepé, esclarecendo que não se tem a parte naval nem em outro formato"; "alerta aquela Gerenciadora que a contratada já estava produzindo a embarcação"; referidos projetos teriam sido solicitados ao Dnit em sequência";
v) com relação à incompatibilidade entre os projetos apresentados para execução, mencionam cópia do processo 3793/2010, de 24/06/2010, no qual "a Gerenciadora da SEINF constata pelo laudo encaminhado existirem inconsistências que deveriam ser revistas pelos autores do projeto, inclusive citando divergências quanto ao tamanho da embarcação em diferentes plantas";
vi) defendem que, após o início da inspeção pelo técnico naval, "Comissão foi informada por aquele de que a Contratada havia efetuado alterações na obra", ocasião em que teriam sido "exaradas as comunicações alertando que serviços em desconformidade com o projeto não seriam objeto de medição, conforme documentos datados de 23 e 30/06/2010"; após receber resposta da Contratada quanto à comunicação antes referenciada, "motivada pelo Oficio 038/2010/SEINF/GS, a Comissão exarou o Memorando 4/10-CPH encaminhando as alterações apresentadas pela Contratada à apreciação do Dnit";
vii) com relação à aceitação de serviços e liberação para pagamentos, argumentam que "a primeira medição correspondeu ao período de 1/5/2010 a 30/6/2010", que corresponderia à fase inicial de atuação do técnico naval, "cerceado de acontecimentos relativos a acidentes com os portos já executados em fase de recebimento, que podem ter prejudicado sua atuação enquanto fiscal e consequentemente dos demais membros da Comissão, que se fundamentaram nas informações produzidas pela Gerenciadora"; acrescem que, "neste processo da primeira medição, protocolado apenas em agosto/2010, assim como no seguinte (segunda medição) , a contratada fez constar os ensaios realizados nos serviços de solda, conforme documentos ali anexados" e que "até aquele momento não haviam falhas apontadas pelos técnicos navais que inviabilizassem a sua aprovação, de forma que, estando a documentação do processo composta por elementos que a respaldaram, a exemplo dos ensaios praticados nos serviços de solda, acompanhados pela Certificadora e Gerenciadora, não existiram óbices para a sua aprovação";
viii) com respeito ao acompanhamento dos serviços de solda pelos técnicos navais, junta correio eletrônico encaminhado pela empresa gerenciadora ao projetista, onde "se afirma ter aquela realizado croquis para 5 ensaios de LP e ultrassom, demonstrando que para a unidade de Eirunepé foram aplicados os critérios e especificações do Volume 6, existente para as demais 14 unidades portuárias"; quanto à necessidade de solicitação de relatório da Gerenciadora que comprovassem a qualidade dos serviços de solda, informa que "durante o processo, os relatórios apresentados por aquela [empresa] não apontaram defeitos na execução, não cabendo se exigir acompanhamento de medidas saneadoras para situações ainda não identificadas";
ix) informam que a partir de acidentes ocorridos em instalações portuárias da região já executadas, "os esforços dos técnicos civis envolvidos concentraram-se na análise crítica dos projetos e especificações, enquanto que os técnicos navais concentraram seus esforços em campo, nos estaleiros"; teriam sido estas análises que "identificaram a necessidade de adequação dos projetos e planilhas, até então não autorizadas pelo Concedente" e que "culminaram com as diversas reuniões para análise conjunta dos ajustes necessários nos projetos, em acordo com as particularidades de cada região, portanto, imprescindível a sua realização para o devido acompanhamento das obras"; sustentam que seria de se esperar que "com tantos acontecimentos e divergências de informações, inclusive técnicas, ocorressem falhas no início da execução das obras, assim como de seu acompanhamento, porém, não se pode afirmar que esta Comissão não agiu prudentemente ou de forma diligente [durante] seu período de atuação";
x) O recorrente Eduardo Tuyoshi Chiba alega também o seguinte: que teria desenvolvido atividades exclusivamente voltadas para análise de projetos e outras no âmbito administrativo, não tendo desenvolvido atividades de campo por ser portador de necessidades especiais, com mobilidade reduzida; junta laudo médico correlato; afirma que todos os gestores que passaram pela Seinfra sabiam de suas limitações físicas; teria sido diligente ao comunicar à chefia a necessidade de vistorias externas nas obras, para as quais, entretanto, estava fisicamente impossibilitado;
xi) sustentam que os projetos que compuseram o procedimento licitatório (volume 3) não contemplavam os procedimentos de soldagem exigidos e posteriormente aplicados (Volume 6) ;
xii) juntam documentação em anexo à peça recursal;
Análise
12. Preliminarmente, cumpre analisar eventual prescrição da pretensão punitiva por parte do TCU no caso em apreço. Sobre a matéria existem diversos posicionamentos de órgãos do Poder Judiciário aludindo ao lapso de cinco anos constante em normas vocacionadas ao direito público (p. ex. STF: MS 32.201, 1ª Turma, Rel. Min. Luís Roberto Barroso, DJe 29.3.2017; STJ: REsp 1.057.754-SP, 1ª Turma, Rel. Min. Luiz Fux, DJe 14/4/2010; RESP 894539, 2ª Turma, Rel. Min. Herman Benjamin, DJe 27/8/2009; REsp 1.480.350-RS, Rel. Min. Benedito Gonçalves, DJe 12/4/2016; TRF-5ª Região: AC 200980000021504. Rel. Des. Fed. Ivan Lira de Carvalho, DJe 16/5/2016; TRF-2ª Região: AG 201002010063676. Rel. Des. Fed. Reis Friede, DJe 19/11/2011; e TRF-1ª Região: AC 2003.40.00.001284-2. Rel. Juiz. Tourinho Neto, DJe 7/5/2010, dentre outros) . Lê-se no Informativo 858 do Supremo Tribunal Federal (STF) , divulgado em 3.4.2017:
[...]. Inicialmente, a Turma assinalou que a lei orgânica do TCU, ao prever a competência do órgão para aplicar multa pela prática de infrações submetidas à sua esfera de apuração, deixou de estabelecer prazo para exercício do poder punitivo. Entretanto, isso não significa hipótese de imprescritibilidade. No caso, incide a prescrição quinquenal, prevista na Lei 9.873/1999, que regula a prescrição relativa à ação punitiva pela Administração Pública Federal Direta e Indireta. Embora se refira a poder de polícia, a lei aplica-se à competência sancionadora da União em geral. [...]. (MS 32.201/DF, 1ª Turma, Rel. Min. Luís Roberto Barroso, DJe 29.3.2017) .
12.1. No voto que guiou a referida decisão da 1ª Turma do STF, o Ministro Luís Roberto Barroso abordou didaticamente o tema, inclusive no que concerne (i) ao referencial normativo adotado pelo TCU para uniformizar a questão internamente (Acórdão 1441/2016-TCU-Plenário) e (ii) aos marcos iniciais, interruptivos e suspensivos da contagem do prazo prescricional atinente à atividade sancionadora do TCU. Especificamente quanto ao marco inicial, valem também as ponderações consignadas no parecer da Procuradoria-Geral da República lançado naqueles autos e, na sessão de julgamento, pela Min. Rosa Weber.
12.2. Não obstante, a par da inclinação delineada nos precedentes antes citados do Poder Judiciário, ao prolatar o Acórdão 1441/2016-TCU-Plenário (Redator Min. WALTON ALENCAR RODRIGUES) , apreciando incidente de uniformização de jurisprudência, (RI/TCU, art. 91) , o TCU dirimiu divergência jurisprudencial até então existente no âmbito deste Tribunal quanto à prescrição da pretensão punitiva nos processos de sua competência administrativa. Na ocasião, fixaram-se os seguintes entendimentos que permanecem orientando julgados da Corte (enunciados da Diretoria de Jurisprudência/TCU) :
A pretensão punitiva do TCU subordina-se ao prazo geral de prescrição indicado no art. 205 da Lei 10.406/2002 (Código Civil) , dez anos. (Acórdão 1441/2016-TCU-Plenário, Redator Min. WALTON ALENCAR RODRIGUES) . 
A prescrição da pretensão punitiva do TCU é contada a partir da data de ocorrência da irregularidade sancionada, nos termos do art. 189 da Lei 10.406/2002 (Código Civil) . (Acórdão 1441/2016-TCU-Plenário, Redator Min. WALTON ALENCAR RODRIGUES) . 
O ato que ordenar a citação, a audiência ou oitiva da parte interrompe a prescrição da pretensão punitiva do TCU, nos termos do art. 202, inciso I, da Lei 10.406/2002 (Código Civil) . A prescrição recomeça a contar da data do ato que motivou a interrupção, nos termos do art. 202, parágrafo único, parte inicial, do Código Civil. (Acórdão 1441/2016-TCU-Plenário, Redator Min. WALTON ALENCAR RODRIGUES) . 
A prescrição da pretensão punitiva do TCU será suspensa toda vez que a parte apresentar elementos adicionais de defesa ou quando forem necessárias diligências em razão de algum fato novo trazido pela parte, não suficientemente documentado nas manifestações processuais. A paralisação da contagem do prazo prescricional ocorrerá no período compreendido entre a juntada dos elementos adicionais de defesa ou da peça contendo o fato novo e a análise dos referidos elementos ou da resposta à diligência, nos termos do art. 160, § 2º, do Regimento Interno do TCU. (Acórdão 1441/2016-TCU-Plenário, Redator Min. WALTON ALENCAR RODRIGUES) .
12.3. Portanto, a matéria atinente à prescrição da pretensão punitiva por parte do TCU encontra-se assim assentada no âmbito administrativo desta Corte de Contas (RI/TCU, art. 91) . Repassando os principais critérios do Acórdão 1441/2016-TCU-Plenário aplicáveis ao presente caso, tem-se: i) conta-se o prazo a partir dos fatos irregulares ensejadores da sanção; ii) a contagem é interrompida por ato que ordenar a citação, a audiência ou oitiva da parte; e iii) considera-se o prazo prescricional de dez anos.
12.4. No caso destes autos, os atos que ordenaram as audiências das partes foram materializados pelos seguintes despachos do e. Relator a quo:
I) de 31/1/2012 (peça 96) , quanto aos recorrentes Waldívia Ferreira Alencar, Sandra Sueli Fontes Rodrigues e Francisco de Assis Barbosa de Sousa; e
II) de 1/12/2014 (peça 221) , quanto aos recorrentes Michel Dib Tachy, Adriano Inácio de Souza, Herbert Drummond, Eduardo Tuyoshi Chiba e Heitor Ribeiro da Câmara.
Portanto, segundo os critérios do Acórdão 1441/2016-TCU-Plenário, nestas datas interrompeu-se o prazo prescricional para cada grupo de responsável indicado, reiniciando-se a contagem até a prolação da decisão que veiculou a sanção - Acórdão 1187/2017-TCU-Plenário (sessão de 7/6/2017) , ora recorrido. 
12.5. As sanções aplicadas derivam dos seguintes atos/fatos considerados irregularidades pelo TCU, cujas datas de ocorrência e respectivas interrupções da prescrição podem ser assim sumariadas: 
1) aprovação do projeto básico deficiente: 28/4/2008 (Portaria-Dnit/DAQ 426/2008, peça 183, p. 8) ; passaram-se seis anos, sete meses e cinco dias até o despacho de 1/12/2014 (peça 221) , que interrompeu a prescrição; a partir daí (reinício da contagem) , transcorreram dois anos, seis meses e seis dias até a prolação do acórdão sancionatório (sessão de 7/6/2017) ;
2) elaboração do projeto executivo deficiente: 3/12/2009 (data da Nota Técnica 579/2009, por meio da qual o Dnit/DAQ, após diligências cobrando ajustes, informou que o projeto executivo encontrava-se apto para aprovação, peça 183, p. 16-17) ; passaram-se quatro anos, onze meses e vinte e nove dias até o despacho de 1/12/2014 (peça 221) , que interrompeu a prescrição; a partir daí (reinício da contagem) , transcorreram dois anos, seis meses e seis dias até a prolação do acórdão sancionatório (sessão de 7/6/2017) ;
3) aprovação do projeto executivo deficiente: 7/12/2009 (Portaria-Dnit/DAQ 1.544/2009, peça 183, p. 18) ; passaram-se quatro anos, onze meses e vinte e cinco dias até o despacho de 1/12/2014 (peça 221) , que interrompeu a prescrição; a partir daí (reinício da contagem) , transcorreram dois anos, seis meses e seis dias até a prolação do acórdão sancionatório (sessão de 7/6/2017) ;
4) omissão quanto à adoção de medidas necessárias para evitar e corrigir os defeitos verificados nos serviços de soldagem da estrutura do flutuante principal do Terminal Portuário: 30/9/2011 (data da reunião onde as falhas aparecem documentadas pela primeira vez, segundo o que consta dos autos até o momento, peça 184, p. 7-8) ; (4.1) quanto a Waldívia Ferreira Alencar, Sandra Sueli Fontes Rodrigues e Francisco de Assis Barbosa de Sousa, passaram-se quatro meses e um dia até o despacho de 31/1/2012 (peça 96) , que interrompeu a prescrição; a partir daí (reinício da contagem) , transcorreram cinco anos, quatro meses e sete dias até a prolação do acórdão sancionatório (sessão de 7/6/2017) ; (4.2) quanto a Eduardo Tuyoshi Chiba e Heitor Ribeiro da Câmara, passaram-se três anos, dois meses e dois dias até o despacho de 1/12/2014 (peça 221) , que interrompeu a prescrição; a partir daí (reinício da contagem) , transcorreram dois anos, seis meses e seis dias até a prolação do acórdão sancionatório (sessão de 7/6/2017) ;
12.6. Todos os fatos estão sempre associados a atos irregulares efetivados em datas a partir das quais contam-se menos de dez anos até a interrupção da prescrição e desta até a prolação do acórdão sancionatório. Nesse quadro, não emerge a prescrição da pretensão punitiva por parte do TCU nestes autos, conforme as balizas do Acórdão 1441/2016-TCU-Plenário.
13. Quanto à aprovação do projeto básico deficiente (item 9.8 do Acórdão 1187/2017-TCU-Plenário) , não assiste razão ao recorrente Michel Dib Tachy.
13.1. A eventual precariedade e/ou insuficiência da estrutura operacional do Dnit estaciona no campo das alegações porque não demonstrada pelo recorrente no caso concreto, com dados objetivos, quais seriam: estrutura existente X estrutura ideal (p. ex. quadro de pessoal e sua distribuição quantitativa/qualitativa, maquinário, softwares específicos etc) ; parâmetros objetivos para estimativa da estrutura ideal. De todo modo, ainda que se admitisse como incontroversa tal aventada deficiência da entidade na qual o recorrente ocupava posição de destaque, tal não constituiria óbice a sua responsabilização. Antes de permanecer em função que requer a prática contínua de diversos e relevantes atos administrativos, tão logo verificasse que a máquina pública não possuía estrutura capaz de atender as demandas, cabia-lhe, num primeiro momento, reportar formalmente as fragilidades às instâncias superiores, requerendo o devido reforço e, caso não obtivesse êxito, simplesmente exonerar-se do encargo (CF/1988, art. 5º, II c/c Lei 8.112/1990, art. 35, II) . Não consta dos autos que o recorrente tenha adotado qualquer das medidas, o que desidrata a argumentação neste ponto, levantada apenas após ação de controle desencadeada pelo TCU.
13.2. Também não deve prosperar a alegação de premência do projeto. É intuitivo que, no quadro de notória defasagem logística do país, todo projeto de infraestrutura com autorização legislativa (dotação orçamentária) e cuja execução tenha sido desencadeada pelas instâncias decisórias mais elevadas do Poder Executivo revela-se premente para uma região ou mesmo para o país. Mas, levando pouco mais adiante a linha argumentativa aberta pelo recorrente, ter-se-ia espécie de abrigo previamente levantado no caso de empreendimentos relevantes para sombrear falhas procedimentais e técnicas que resultam em projeto básico deficiente. A visada deve ser exatamente oposta: quanto mais relevante o empreendimento, maior rigor técnico deve-se imprimir às etapas preliminares (onde se inclui o projeto básico) , de modo a minimizar adaptações e rearranjos de soluções técnicas futuras que, conforme demonstra a experiência do TCU, fatalmente derivam em prejuízos financeiros (aditivos, sobrepreço, jogo de planilha etc) e/ou operacionais (atrasos, paralisações, desmobilizações/remobilizações etc) . A premência confundida com apressamento e descuido técnico em fases iniciais reverte-se em atrasos e prejuízos econômicos maiores no futuro, comumente. Nesse sentido, veja-se o seguinte precedente (enunciado da Diretoria de Jurisprudência/TCU) :
A licitação de obra com projeto básico precário expõe a Administração a riscos de não implementação do projeto ou de implementação a custos e prazos superiores àqueles que decorreriam de um projeto adequadamente gerenciado. (Acórdão 3297/2011-TCU-Plenário, Rel. Min. WEDER DE OLIVEIRA) .
13.3. Igualmente, o argumento de que não teria ocorrido dano ao erário não merece consideração. Convém lembrar que a existência ou não de prejuízo ao erário encontra-se em debate nos autos do TC-Processo 005.689/2015-5, ainda sem deliberação de mérito a respeito, sendo prematura a afirmação do recorrente. Ademais, e principalmente, a multa aplicada nestes autos tem por fundamento o art. 58, II, da Lei 8.443/1992, não sendo pressuposto para tal sanção a ocorrência ou não de prejuízo ao erário, mas o mero ferimento do ordenamento jurídico aplicável (culpa contra a legalidade ou, modernamente, contra a juridicidade) , no caso, o arts. 6º, inciso IX, 7º, § 2º, e 47 e 116, § 1º, incisos II, III e IV, da Lei 8.666/1993 e no § 1º do art. 2º da Instrução Normativa-STN 1/1997. Mal comparando com a esfera do direito penal propriamente dito, seria o tipo de infração de perigo abstrato - o ordenamento jurídico permite penalizar uma conduta pelo mero fato de considerá-la perigosa, independentemente da existência de perigo real (ou dano) no caso concreto (p. ex. embriaguez ao volante) . O risco é presumido pelo ordenamento jurídico. É o que se dá com um projeto básico tido por deficiente no bojo do iter procedimental que resulta num contrato público, não carecendo que se verifique qualquer prejuízo financeiro/operacional no caso concreto para que a conduta seja censurável (com base no art. 58 da Lei 8.443/1992) . Pela mesma razão, a sanção do tipo também não pressupõe má-fé. Nesse sentido, inúmeros precedentes do TCU, a exemplo do Acórdão 795/2014-TCU-Plenário (Rel. Min. ANA ARRAES) e Acórdão 707/2014-TCU-Plenário (Rel. Min. BENJAMIN ZYMLER) . Deste último colhe-se o seguinte enunciado (Diretoria de Jurisprudência/TCU) :
A adoção de projeto básico deficiente constitui irregularidade grave passível de aplicação de multa aos responsáveis, independentemente da consumação e da identificação de dano ao erário. (Acórdão 707/2014-TCU-Plenário, Rel. Min. BENJAMIN ZYMLER) .
13.4. Também o fato de a elaboração do projeto básico ter sido contratada junto ao Exército Brasileiro não exime a responsabilidade do agente público do Dnit que o aprovou com base no art. 7º, § 2º, I, da Lei 8.666/1993. O Exército Brasileiro, cuja qualificação e expertise na matéria não estão em causa, atuou na situação concreta como demandado/parceiro do Dnit (DAQ) , cabendo a esta entidade (seus agentes) receber e, após inafastável revisão crítica, aprovarem ou não o produto entregue, devendo determinar as eventuais correções necessárias. Isto porque ao Dnit, por meio da Diretoria de Infraestrutura Aquaviária (DAQ) compete "administrar, gerenciar e aprovar a execução de programas de construção, operação, manutenção e adequação de capacidade das hidrovias brasileiras" (, acesso em 14/11/2018) . Não cabe transferir a responsabilidade do Dnit (interessado e responsável pelo empreendimento) para o terceiro prestador de serviço (elaboração do projeto) , ainda que este também integre a Administração Pública. O terceiro que eventualmente aja com culpa/dolo em algum ato do procedimento (elaboração do projeto) poderá ser responsabilizado conjuntamente com quem o aprova, como se deu no caso presente, porque ambos concorreram para o risco administrativo, o que não afasta ou diminui a responsabilidade da entidade originalmente responsável pelo empreendimento.
13.5. A previsão legal de uma versão mais detalhada a ser elaborada posteriormente (projeto executivo) não exime os agentes públicos de cuidarem para que o projeto básico seja o mais preciso, sob pena de esvaziar sua exigência normativa (Lei 8.666/1993, art. 6º, IX e X e art. 7º) . O projeto executivo não deve ser visto como "melhoramento" ou aperfeiçoamento de um projeto básico deficiente, pois trata-se, como define a própria Lei de Licitações, de versão igualmente composta de elementos "necessários e suficientes" apenas voltada para os detalhes executivos a serem observados em campo, com base nas normas técnicas vigentes, enquanto o projeto básico deve possuir elementos "necessários e suficientes" para a adequada caracterização da obra na fase preliminar (definição de métodos e prazo de execução) . Ambos devem ser igualmente completos e tecnicamente sólidos. Não por acaso a jurisprudência do TCU há muito confere especial importância à consistência técnica do projeto básico por si só (enunciados da Diretoria de Jurisprudência/TCU) :
A realização de licitação com base em projeto básico deficiente, impreciso e que não contempla todos os elementos necessários e suficientes para bem caracterizar e orçar a totalidade da obra constitui falha grave ensejadora de aplicação de multa aos responsáveis. Acórdão 302/2016-TCU-Plenário | Relator: MARCOS BEMQUERER
Aplica-se multa ao responsável pela aprovação de projeto básico deficiente. Acórdão 510/2012-TCU-Plenário | Relator: JOSÉ MÚCIO MONTEIRO
A autoridade que aprova o projeto básico é solidariamente responsável pelos prejuízos advindos de deficiências no documento técnico, exceto se forem vícios ocultos, dificilmente perceptíveis, pois a aprovação não é ato meramente formal ou chancelatório, e sim ato de fiscalização por meio do qual a autoridade competente referenda os procedimentos adotados e o conteúdo elaborado. Acórdão 7181/2018-TCU-Segunda Câmara | Relator: AROLDO CEDRAZ
13.6. Por fim, também não socorre ao recorrente a alusão à norma editada por conselho profissional (Resolução-Confea 361/1991, art. 4º, III) .  Não consta inciso III no art. 4º da dita Resolução 361/1991, expressamente apontado pela peça recursal, não cabendo ilação para cogitar a qual dispositivo o recorrente quis se referir. Ademais, o tema (obrigatoriedade e requisitos do projeto básico) é tratado à exaustão pela Lei 8.666/1993 no que toca a obras públicas, sem qualquer remissão a normas regulamentares, não havendo margem para recorrer a norma infralegal emanada do Conselho Profissional quanto ao ponto, especialmente porque aquela especificamente citada pelo recorrente foi editada quando ainda vigia arcabouço legislativo (Decreto-lei 2.300/1986) posteriormente revogado pela própria Lei 8.666/1993.
13.7. O pedido de parcelamento da multa encontra previsão no Regimento Interno/TCU, art. 217, merecendo deferimento.
14. Quanto à elaboração do projeto executivo sem que houvesse especificação técnica detalhada dos tipos de serviços a executar previstos no projeto naval (flutuante e pontes de acesso) , nem critérios de medição (item 9.4 do Acórdão 1187/2017-TCU-Plenário) , não assiste razão ao recorrente Adriano Inácio de Souza.
14.1. Com respeito ao alegado pioneirismo do projeto e aventada ausência de referências normativas anteriores são fatores insuficientes para afastar totalmente a responsabilidade do recorrente. Isto porque não pode o projetista tomar decisões técnicas sem referências da mesma natureza, cabendo requerer às instâncias competentes opiniões/pareceres técnicos externos, inclusive pleiteando a contratação de consultorias, se fosse o caso. Tais circunstâncias podem ser consideradas atenuantes, mas não excludentes de responsabilidade. Como consta expressamente do voto que guiou a decisão recorrida consideração a esse respeito, presume-se que a atenuante já tenha sido tomada em consideração por ocasião da dosimetria da multa, razão porque não caberia aventar nova quantificação nesta fase recursal com base na mesma circunstância.
14.2. A submissão do projeto a entidades privadas certificadoras não eximiria órgãos/entidades do Poder Público (seus agentes) de falhas verificáveis no projeto executivo, haja vista ser o Poder Público responsável por esta fase do empreendimento. Caberia, em último caso, ao Estado e/ou a seus agentes, por sua conta, perquirir reparação das ditas entidades certificadoras por eventual omissão quando de suas manifestações. Perante o TCU respondem entidades/órgãos do Estado e agentes públicos pelo confronto à norma legal (Lei 8.666/1993, arts. 6º, inciso IX, 7º, § 2º, e 47) . 
14.3. O recorrente procura defender que as especificações técnicas estariam diluídas ao longo de todo o projeto executivo, e não reunidas em tópico ou volume próprio. Entretanto, tal prática não é usual, especialmente em projeto deste vulto. Especificações técnicas devem constar de forma clara e bem definida, em capítulo/volume próprio, pela razão de se tornarem facilmente assimilável para consulta a todos os atores envolvidos no empreendimento, de modo a não só minimizar equívocos interpretativos por parte de construtores, como a viabilizar os trabalhos de fiscalização - durante e após a execução -, conferindo segurança técnica adequada ao processo construtivo e mesmo ao de manutenção posterior. A mesma lógica serve para a ausência de descriminação de equipamentos necessários aos serviços de solda (supostamente especificados em outros pontos do projeto) , visto que, no caso de solda, o equipamento pode ser determinante na qualidade e na composição de preços do serviço, sendo item essencial na descrição técnica executiva, visto que a Administração deverá fornecer "elementos e informações necessários para que os licitantes possam elaborar suas propostas de preços" (Lei 8.666/1993, art. 47) .
14.4. Igualmente, o mero vínculo referencial dos serviços (códigos numéricos e título textual) com a listagem que forma a planilha orçamentária (de preços) do projeto é algo trivial e elementar para a identificação mínima dos preços de cada serviço descrito no projeto, não sendo bastante para assegurar o nível de especificação técnica reclamado para um empreendimento desta magnitude. Também por essa razão a planilha de preços não é substituta de documento detalhado contendo os critérios de medição de cada serviço (como um serviço será quantificado e pago durante a execução da obra, e não apenas seu quantitativo e seu preço unitários/totais) .
14.5. No caso presente, o recorrente não foi sancionado pelo TCU por ter determinado que o projeto fosse licitado, de modo que se revela estéril a alegação de sua incapacidade funcional para dispor do projeto elaborado no âmbito do Exército a outro órgão/entidade (licitante) . A alusão ao art. 7º, § 2º, e ao art. 47, da Lei 8.666/1993, na parte dispositiva do Acórdão recorrido (item 9.4) é feita no contexto de outros dispositivos legais que, em leitura conjunta, vinculam o projeto executivo como requisito essencial para o desenvolvimento regular da licitação (arts. 6º, inciso IX, 7º, § 2º, e 47 da Lei 8.666/1993) . Portanto, ao tomar parte na elaboração do projeto executivo, ainda que involuntariamente, a conduta do recorrente terminou por refletir-se no iter procedimental que, partindo do projeto básico, seguindo com projeto executivo e licitação, culmina na contratação pública. Esta pode ser prejudicada em seus objetivos essenciais por falhas em quaisquer das etapas, independentemente de o órgão licitante ser diverso daquele que elabora os projetos prévios, sendo a prevenção destas falhas a razão de fundo dos normativos que regulam a matéria desde a Constituição da República (art. 37, XXI) .
14.6. A execução alegadamente satisfatória e o bom funcionamento do empreendimento até o momento, conforme relatado, embora apreciável positivamente, não socorre o recorrente no caso concreto em apreço. A finalidade pública ser atingida pelo empreendimento custeado com recursos da coletividade consubstancia o resultado mínimo esperado, não se devendo exaltá-la como algo extraordinário. No caso, é preciso repisar, ante o que se discute nestes autos, o recorrente não foi sancionado pelo TCU por inviabilizar o projeto ou por, hipoteticamente, o resultado (equipamento público) ter alguma limitação operacional derivada do projeto deficiente. A sanção do TCU ao recorrente decorreu exclusivamente da não observância de todos os preceitos normativos que pautam o iter licitatório (projeto executivo deficiente) , não de qualquer dano dele derivado, porque tal apreciação não é objeto destes autos (Lei 8.443/1992, art. 58, II) . Por isso valem aqui as considerações lançadas linhas atrás, no tópico que trata da deficiência do projeto básico (item 13.3 desta instrução) , quanto ao perigo abstrato que está na retaguarda deste tipo de sanção pelo TCU em contexto do tipo.
15. Quanto à aprovação do projeto executivo sem que houvesse especificação técnica detalhada dos tipos de serviços a executar previstos no projeto naval (flutuante e pontes de acesso) , nem critérios de medição (item 9.10 do Acórdão 1187/2017-TCU-Plenário) , não assiste razão ao recorrente Herbert Drummond. Os argumentos deste recorrente, em essência, confundem-se com alguns veiculados por outros recorrentes e cuja análise de mérito já consta de tópicos anteriores.
15.1. A alegação de ineditismo do projeto e suposta precariedade da estrutura operacional do Dnit à época não merecem acolhida pelas mesmas razões lançadas anteriormente com respeito à aprovação do projeto básico e à elaboração do projeto executivo (itens 13.1 e 14.1 desta instrução) , inteiramente aplicáveis à conduta de aprovação do projeto executivo e cuja reprodução será poupada neste ponto para o bem da concisão.
15.2. Também a alegação de que o projeto teria sido elaborado pelo Exército não é capaz de isentar o recorrente pela aprovação do projeto executivo, por idênticos fundamentos já tratados anteriormente: responsabilidade pelo empreendimento na hidrovia federal é do Dnit, que responde por todo o iter procedimental até sua completa implantação, independentemente de eventual responsabilidade de terceiros por algum ato no bojo desse procedimento (item 13.4 desta instrução) . 
15.3. Da mesma forma, a alegada ausência de dano ao erário derivado do empreendimento não serve ao recorrente, pelos mesmos fundamentos constantes do item 13.3 desta instrução. Primeiro porque a existência ou não de dano e sua extensão encontram-se ainda em debate no âmbito do TC-Processo 005.689/2015-5. Segundo, eventual dano não constituiu fundamento para a sanção aplicada ao recorrente nestes autos, fundada no art. 58, II, da Lei 8.443/1992. Igualmente, o fato de o terminal encontrar-se, alegadamente, em operação não é bastante para elidir a sanção objeto destes autos, invocando-se também aqui os mesmos fundamentos da análise lançada no item 14.6 desta instrução porque refutou-se ali idêntico argumento.
15.4. Por fim, o fato de outros agentes públicos (Coordenadora de Obras) , alegadamente encarregada de "subsidiar as decisões da Diretoria" não ter sido apenada pelo TCU não elide sua responsabilidade. O Tribunal acatou as razões de justificativas da servidora subordinada (Andrea S. Barnez) por um conjunto de fatores inaproveitáveis ao Diretor, quais sejam: (i) ser a servidora neófita no Dnit, com pouquíssimo ou nenhum tempo de treinamento (ii) ter sido, nessas condições, incumbida de gerenciar dezenas de convênios envolvendo portos fluviais; e (iii) justamente por ter se reportado à instância superior para relatar pendências do projeto. É função do Diretor revisar criticamente todos os atos administrativos de seus subordinados, assumindo a responsabilidade por sua consistência técnica a partir do momento em que aprova tais atos. Este é o ônus inerente a qualquer função de chefia administrativa.
16. Quanto à não adoção de medidas necessárias para evitar e corrigir os defeitos verificados nos serviços de soldagem da estrutura do flutuante principal (itens 9.6, 9.12 e 9.14 do Acórdão 1187/2017-TCU-Plenário) , não assiste razão à recorrente Waldívia Ferreira Alencar, Sandra Sueli Fontes Rodrigues, Francisco de Assis Barbosa de Sousa e assiste razão aos recorrentes Eduardo Tuyoshi Chiba e Heitor Ribeiro da Câmara. Os argumentos deste recorrente (Heitor R. Câmara) , em essência, confundem-se com alguns veiculados por outros responsáveis e cuja análise de mérito já consta de tópicos anteriores ou serão adiante apreciados.
16.1. A recorrente Waldívia Ferreira Alencar ocupava o cargo de Secretária de Estado do Amazonas à época dos fatos, foi revel na fase processual que precedeu a decisão recorrida. Nesta fase recursal, veicula argumentos incapazes para sustentar a elisão da multa que lhe foi aplicada.
16.1.1. De fato, soa razoável aceitar que não seja atribuição do cargo de Secretária de Estado o monitoramento minudente no nível operacional em que as falhas foram identificadas pelo TCU (execução de serviços de solda) . Ainda que tais serviços fossem executados no pátio da sede física da Secretaria. Esta circunstância foi reconhecida quando da instrução de mérito transcrita no relatório que integra o acórdão recorrido. Sua penalização deu-se em razão de que, após comunicada pelos fiscais quanto às falhas verificadas, teria permitido o recebimento dos serviços sem que todas as falhas houvessem sido corrigidas pelo consórcio contratado (apenas uma de cinco foi sanada) . Quanto a este aspecto a peça recursal não apresenta elementos consistentes.
16.1.2. Na documentação que acompanha a peça recursal, quanto às "inúmeras reuniões" e expedientes alegadamente fomentadas pela recorrente, não se identifica uma que tenha tratado das falhas na execução dos serviços de soldagem no Porto de Eurinepé, especialmente quanto ao condicionamento das devidas correções para recebimento. A maioria sequer versa sobre aquele terminal portuário (peça 348, p. 7-151) . Portanto, os elementos recursais não corroboram as alegações ventiladas pela recorrente Waldívia F. Alencar, não havendo razão para rever a sanção imputada por meio da decisão recorrida.
16.2. Também não assiste razão à recorrente Sandra S. F. Rodrigues. Sua situação é, em alguma medida, similar à Secretária porque ocupava posto no nível gerencial. Por ocasião das análises de suas razões de justificativas, a unidade técnica do TCU já havia acatado muitos dos argumentos ora repisados, conforme trecho transcrito no Relatório que integra o Acórdão recorrido - repreensão formal do consórcio contratado, nomeação de profissionais tecnicamente qualificados para a fiscalização, contratação de empresa supervisora, dentre outras (peça 297, itens 192 a 201) . Entretanto, o contexto fático que ensejou a sanção aplicada pelo TCU limita-se à circunstância de que apenas uma das cinco falhas de soldagem apontadas, em 2011, pelos fiscais foi saneada pelo consórcio contratado. Portanto, a conduta omissiva a partir daí é que deu azo à penalidade do TCU, visto que, se não cabia à recorrente fiscalizar diretamente as obras, cumpria empreender todas as diligências a seu cargo para impedir que a empresa faltosa recebesse pelos serviços defeituosos apontados pela fiscalização. 
16.2.1. A peça recursal não traz elementos substanciosos que permitam rever a decisão recorrida quanto a este ponto. As peças 361 a 382, anexas à peça recursal, em sua maioria consistem em documentação/expedientes alusivos às providências antes mencionadas e já acatadas pela unidade técnica que instruiu o feito e corroboradas pelo Relator da decisão recorrida - repreensão formal do consórcio contratado, nomeação de profissionais tecnicamente qualificados para a fiscalização, contratação de empresa supervisora, dentre outras (medições, correios eletrônicos, atas de reuniões, ensaios, relatórios da gerenciadora, qualificação de profissionais, etc) . Mas nenhuma é capaz de infirmar a questão fundamental ensejadora da multa - omissão quanto à permissão de recebimento/pagamento dos serviços sem que as diversas falhas de soldagem apontadas pela fiscalização houvessem sido completamente saneadas pelo consórcio contratado. Por isso, revelam-se estéreis para combater a decisão recorrida no que seria útil à recorrente.
16.2.2. O fato de o Dnit ter aprovado as contas do convênio em 2012, tempos após a indicação das falhas (2011) não é bastante para elidir a conduta omissiva ao tempo do pagamento/recebimento dos serviços, haja vista que as inconsistências podem ter sido saneadas no curso do tempo, sem que esteja evidenciado nos autos tal tenha se dado em função de intervenção da recorrente. Pela mesma razão, a certificação consumada apenas em 2015 por entidade privada não é apta para elidir a conduta (omissão) que ensejou a penalidade da recorrente (verificada em 2011) .
16.2.3. Nesse quadro, não há razão para rever a decisão recorrida quanto à sanção aplicada à recorrente Sandra S. F. Rodrigues.
16.3. Ao recorrente Francisco de Assis B. de Sousa não assiste razão. As normas que regulam o exercício profissional do engenheiro (Lei 5.194/1966) tem aplicação apenas subsidiária no que concerne a obras/serviços públicos, campo em que primeiro prevalecem as regras veiculadas na Lei 8.666/1993. Uma vez que esta regula o tema atinente à fiscalização (art. 67) , não há espaço para recorrer à legislação especial, mais voltada ao exercício profissional no âmbito privado.
16.3.1. De fato, a equipe de fiscalização foi composta por profissionais de áreas correlatas, mas diferenciadas (engenharias civil e naval) , o que poderia levar a inferir que cada profissional desenvolveria tarefa fiscalizatória estanque em sua área de formação. No entanto, a Portaria 1083/2010 nada dispôs a respeito, não se podendo presumir o que não constou do ato que formalizou a atribuição do encargo aos agentes públicos (peça 63, p. 2) . A peça recursal também não explicita outros documentos (atas de reunião, relatórios etc) onde se pudesse constatar que os trabalhos de fiscalização realizados pela equipe seguiram a aventada lógica de separação das atribuições de cada membro (civil e naval) .
16.3.2. Ademais, é frágil a alegação de que a matéria alusiva a soldagem seria completamente estranha a um engenheiro civil, visto que é serviço demandado e por isso estudado no bojo das estruturas metálicas e mesmo nas armações de aço presentes nas corriqueiras estruturas de concreto armado, amplamente estudadas naquele curso (vide, p. ex., projeto pedagógico do curso de engenharia civil da Universidade Federal do Amazonas, aludindo expressamente ao estudo das ligações soldadas na disciplina Estruturas Metálicas, disponível em , pág. 70, acesso em 20/11/2018) .
16.3.3. Quanto às longas distâncias a serem percorridas no trabalho de fiscalização, podem mesmo, em tese, implicar severo dificultador a qualquer atividade na região amazônica. Mas, caso não houvessem sido disponibilizados pela Administração meios de transporte compatíveis com os prazos de que dispunha a equipe de fiscalização, deveriam os membros da dita comissão, à época da designação, terem consignado formalmente a limitação e demandado da Administração a diminuição da quantidade de obras a serem vistoriadas ou a dilação dos respectivos prazos. A peça recursal também não explicita tal providência, esvaziando o argumento porque levantado apenas após ação de controle empreendida pelo TCU.
16.3.4. Por fim, em casos como o presente (fiscalização deficiente/omissa) dolo e/ou culpa não constituem pressupostos para aplicação da penalidade prevista no art. 58, II, da Lei 8.443/1992, conforme numerosos precedentes do TCU, dentre os quais citam-se os seguintes (enunciados da Diretoria de Jurisprudência/TCU) :
A omissão de fiscal de obra, diante da verificação de serviços mal executados, em não acionar o empreiteiro para corrigi-los, é conduta passível de multa. (Acórdão 1532/2012-TCU-Plenário, Rel. Min. VALMIR CAMPELO) .
A fiscalização deficiente de obra pública custeada com recursos federais sujeita os responsáveis à multa prevista no art. 58, inciso II, da Lei 8.443/1992. (Acórdão 2987/2015-TCU-Plenário, Rel. Min. MARCOS BEMQUERER) .
16.3.5. Nesse quadro, não há razão para rever a decisão recorrida quanto à sanção aplicada ao recorrente Francisco de Assis B. de Sousa.
16.4. Assiste razão aos recorrentes Eduardo Tuyoshi Chiba e Heitor Ribeiro da Câmara, cujos elementos recursais serão analisados em conjunto porque materialmente coincidentes.
16.4.1. Inicialmente, convém registrar que a alegada limitação física do recorrente Eduardo Tuyoshi Chiba, de fato, poderia implicar relevante atenuante no caso dos autos, visto que, estando impedido de realizar trabalhos de campo (visita técnica aos portos e canteiros de obra/montagem) , não se poderia demandar do referido agente o mesmo grau de ciência dos fatos exigível dos fiscais que estiveram em campo e observaram diretamente as falhas. Entretanto, embora a alegação conste da peça recursal e ao final desta se leia arrolamento de documentos que a deveriam acompanhar, dentre os quais há menção a um laudo médico que poderia indicar a limitação alegada, referido documento não acompanha a peça 358 ou outra constante destes autos. Note-se que o mesmo já havia ocorrido na fase processual que precedeu a prolação da decisão recorrida, quando o recorrente levantou tal argumentação (limitações físicas e de mobilidade) desacompanhada de documentação probatória a respeito, conforme consignado na instrução transcrita no relatório que integra o dito acórdão combatido (peça 297, itens 272 e 273) . Portanto, ante a ausência do imprescindível documento probatório, ressentida já numa segunda oportunidade nestes autos, não há como acolher a hipotética atenuante da limitação física e de exercício apenas em atividades administrativas internas.
16.4.2. Quanto aos alegados grau de complexidade e volume das obras a serem fiscalizadas, as peças recursais (peças 358 e 359) não vieram acompanhadas da documentação arrolada a seu final e que, segundo as alegações dos recorrentes, evidenciariam as queixas da comissão quanto à necessidade de contratação de um profissional da área naval, razão porque não há meio de considerá-las pertinentes quanto ao ponto (expediente dirigido à chefia imediata, e datado de 9/4/2010) . Ademais, os próprios recorrentes reconhecem que o aludido pleito teria sido atendido pela Administração em 21/7/2010. Tais constatações enfraquecem a argumentação recursal quanto ao ponto, visto que a comissão contou com o auxílio do profissional requisitado. Ademais, o que motivou a sanção do TCU foi a omissão quanto à exigência do saneamento posterior das falhas nos serviços de soldagem.
16.4.3. Com respeito aos demais argumentos coincidentes entre os recorrentes Eduardo T. Chiba e Heitor R. Câmara, um se revela consistente para alterar a decisão recorrida quanto a tais responsáveis. Cuida-se do período de atuação destes dois agentes na fiscalização das obras (7/4/2010 a 14/9/2010 - portarias 318/2010 a 1082/2010) [item 215 do Relatório que integra a decisão recorrida, peça 297]. Referido período deve ser confrontado com a (s) data (s) em que foram apontadas as falhas de soldagem e a precisão do período em que tais defeitos já existiam a ponto de poderem ser denunciados pelos referidos fiscais. Antes, cumpre rememorar que estes recorrentes - Eduardo T. Chiba e Heitor R. Câmara -, foram multados pelo TCU "por não adotarem as medidas necessárias para evitar e corrigir os defeitos verificados nos serviços de soldagem da estrutura do flutuante principal do Terminal Portuário de Eirunepé/AM". Ou seja, trata-se de conduta omissiva apenas apreciável após os serviços defeituosos terem sido efetivamente executados, os defeitos terem sido detectados, esta circunstância ter sido reportada às instâncias competentes e, ainda, ter-se transcorrido prazo razoável que viabilizasse as correções pela empresa contratada. 
16.4.4. Entretanto, a única referência temporal emergente da instrução que serviu de referência para a decisão recorrida é a "Ata de Reunião - Estaleiro Juruá", realizada em 30/9/2011 com a presença de um fiscal da obra então em atividade (Thulio O. Balieiro) , um representante da contratada (Consórcio Estaleiro Juruá) e um terceiro da empresa supervisora (Laghi Engenharia) , ocasião em que foram consignadas cinco falhas alusivas aos serviços de soldagem e prescritas as providências/soluções a cargo das empresas para corrigi-las (peça 184, p. 7-8) . Tal referência (ata de reunião de 30/9/2011) está enfatizada no trecho da instrução transcrita no Relatório que integra o Acórdão recorrido onde consta análise das razões de justificativas de um outro fiscal apenado (Francisco de Assis Barbosa de Sousa) , verbis (peça 297, itens 211 e seguintes da instrução transcrita no Relatório que compõe o Acórdão impugnado) : 
[...]
211. Nesse sentido, verifica-se no documento 'Ata de Reunião - Estaleiro Juruá' (peça 184, p. 7 e 8) , que os problemas nos serviços de soldagem eram conhecidos pela equipe de fiscalização. Desse modo, o fiscal deveria ter instado o Consórcio Calha do Juruá a resolver as falhas constadas.
[...]
214. Faz-se necessário, outrossim, destacar um ponto de fundamental importância. O documento 'Ata de Reunião - Estaleiro Juruá' (peça 184, p. 7 e 8) , no qual são apontadas as falhas e pendências relativas aos serviços do terminal fluvial de Eirunepé, possui data de 30/9/2011. 
215. Por outro lado, nas peças 63 e 213, observam-se as portarias de fiscalização, as quais foram datadas conforme tabela abaixo:
Tabela 3 - Datas das portarias de fiscalização
[...]
216. Destaca-se que as Portarias 01083/2010, 0432/2011, 0664/2011 e 00749/2011 designaram o Sr. Francisco de Assis Barbosa de Sousa para fiscalização e execução das obras e serviços de engenharia referente à construção da IP4 no Município de Eirunepé no período de 14/9/2010 até 15/12/2011.
217. Compulsando-se as datas das portarias com a da ata, verifica-se que o Sr. Francisco de Assis Barbosa de Sousa era fiscal na época da reunião, assim como durante doze meses anteriores.
218. Desse modo, tinha conhecimento das irregularidades e deveria ter cobrado o saneamento delas. [...]. Grifou-se].
16.4.5. A análise e respectiva conclusão é corroborada expressamente pelo e. Relator a quo no Voto que guiou a decisão combatida (peça 296, item 55 do Voto) . Logo, a repreensão à conduta omissiva do fiscal (Francisco) derivou da circunstância de ele estar no exercício do encargo na data da multicitada reunião de 30/9/2011, bem assim nos doze meses anteriores, o que se revelou decisivo para a unidade técnica do TCU e ao m. Relator a quo se convencerem de que aquele fiscal (Francisco) esteve em condições de conhecer as falhas (soldagem) tratadas na reunião, conforme ênfase dada nos trechos transcritos.
16.4.6. De outra frente, a fiscalização do TCU que resultou no relatório de peça 82 foi realizada entre 12/9/2011 e 2/12/2011 e abrangeu fatos ocorridos no período de 23/3/2011 a 30/9/2011 (peça 82, p. 1-2 e p. 16-18) . Portanto, a equipe do TCU levantou inicialmente as falhas quando esteve in loco em setembro/2011, cerca de um ano após encerrada a atuação dos fiscais Eduardo e Heitor [setembro/2010]. E a mesma fiscalização apreciou fatos passados (documentados) retroagindo apenas até 23/3/2011, quando já transcorridos mais de seis meses do encerramento das atividades dos referidos fiscais em foco (Eduardo e Heitor) . 
16.4.7. Nesse ponto, é dever realçar os precedentes do TCU a respeito da distribuição do ônus probatório no âmbito administrativo do controle externo, nomeadamente em processos de fiscalização como o presente (enunciados da Diretoria de Jurisprudência/TCU) :
A distribuição do ônus probatório nos processos de fiscalização do TCU segue a disciplina do art. 373 da Lei 13.105/2015 (CPC) , aplicada às peculiaridades da atividade de controle externo, competindo: a) à unidade técnica do Tribunal demonstrar os fatos apurados nas fiscalizações, mediante a juntada das evidências que os suportam; b) aos órgãos fiscalizados e aos terceiros interessados provar os fatos impeditivos, modificativos ou extintivos do direito do Estado de obter ressarcimento e/ou punir a prática de ato ilegal, ilegítimo e antieconômico que lhes fora atribuída pelo corpo instrutivo do Tribunal. (Acórdão 1522/2016-TCU-Plenário, Rel. Min. BENJAMIN ZYMLER) .
Em processos de auditoria, o ônus da prova sobre ocorrências consideradas ilegais cabe ao TCU, devendo tais ocorrências estar acompanhadas de fundamentação que permita a identificação do dano, da ilegalidade, do responsável por sua autoria e da entidade ou empresa que tenha contribuído para a prática do ato ilegal. (Acórdão 721/2016-TCU-Plenário, Rel. Min. VITAL DO RÊGO) .
16.4.8. Não é possível extrair dos fundamentos da decisão recorrida ou mesmo do relatório de fiscalização ou das instruções que ensejaram as audiências de Eduardo T. Chiba e Heitor R. Câmara referência concreta e respaldada por elemento probatório trazido aos autos pela fiscalização do TCU (mesmo após diligências e audiências/oitivas posteriores) de que os serviços de soldagem defeituosos (relatados formalmente em reunião de 30/9/2011) já existiam e/ou se já seria possível  referidos fiscais os terem notado, reportado às instâncias competentes e exigido as correspondentes correções ao tempo de sua atuação (7/4/2010 a 14/9/2010) . Nesse quadro, onde ausente demonstração inequívoca do nexo causal (atuação X resultado censurável) , não subsiste base fática e jurídica para justificar a multa aplicada aos recorrentes Eduardo T. Chiba e Heitor R. Câmara por meio do Acórdão 1187/2017-TCU-Plenário (item 9.12 e subitens 9.12.2 e 9.12.3) , considerando o que consta dos autos até aqui e a irregularidade que a fundamentou ("não adotarem as medidas necessárias para evitar e corrigir os defeitos verificados nos serviços de soldagem da estrutura do flutuante principal do Terminal Portuário de Eirunepé/AM") . 
CONCLUSÃO
17. Das análises anteriores, ante os elementos constantes destes autos, o contexto normativo e as diretrizes jurisprudenciais aplicáveis ao caso, conclui-se: 
 (i) não haver razão para afastar a multa aplicada aos recorrentes Michel Dib Tachy, Herbert Drummond, Adriano Inacio de Souza, Waldívia Ferreira Alencar, Sandra Sueli Fontes Rodrigues e Francisco de Assis Barbosa de Sousa [itens 13 a 15 e subitens 16.1 a 16.3 desta instrução]; e
 (ii) haver razão para afastar as multas aplicadas aos recorrentes Eduardo Tuyoshi Chiba e Heitor Ribeiro da Câmara [subitem 16.4 desta instrução].
INFORMAÇÕES ADICIONAIS
18. O recorrente Michel Dib Tachy formula pedido de sustentação oral durante a sessão de julgamento do recurso em pauta.
PROPOSTA DE ENCAMINHAMENTO
19. Ante o exposto, com fundamento no art. 48, da Lei 8.443/92, submetem-se os autos à apreciação superior, com a seguinte proposta de encaminhamento:
a) conhecer dos recursos interpostos por Michel Dib Tachy (CPF XXX.376.135-XX) , Herbert Drummond (CPF XXX.346.966-XX) , Adriano Inacio de Souza (CPF XXX.464.327-XX) , Waldívia Ferreira Alencar (CPF XXX.023.772-XX) , Sandra Sueli Fontes Rodrigues (CPF XXX.204.192-XX) e Francisco de Assis Barbosa de Sousa (XXX.709.882-XX) e, no mérito, negar-lhes provimento;
b) conhecer dos recursos interpostos por Eduardo Tuyoshi Chiba (CPF XXX.780.932-XX) e Heitor Ribeiro da Câmara (CPF XXX.384.982-XX) e, no mérito, dar-lhes provimento para tornar sem efeito as multas que lhes foram impostas por meio dos subitens 9.12.2 e 9.12.3 do Acórdão 1187/2017-TCU-Plenário (subitem 16.4 desta instrução) ;
c) deferir o pedido de parcelamento da multa imposta ao recorrente Michel Dib Tachy (CPF XXX.376.135-XX) [Regimento Interno/TCU, art. 217];
d) dar conhecimento da deliberação que vier a ser proferida aos recorrentes e aos órgãos/entidades interessados.
	É o relatório.

José das Graças Barros de Carvalho (OAB/AM 561), Ingrid Godinho Dodô (OAB/AM 9.425); Leticia de Almeida Rodrigues (OAB/DF 36.029), e outros.

Não atuou.

AUDITORIA. IRREGULARIDADE. MULTA. PEDIDO DE REEXAME. CONHECIMENTO. ELEMENTOS INSUFICIENTES PARA AFASTAR AS SANÇÕES IMPOSTAS A ALGUNS DOS RECORRENTES E SUFICIENTES PARA AFASTAR OU REDUZIR AQUELAS IMPOSTAS A OUTROS. NEGATIVA DE PROVIMENTO. PROVIMENTO. PROVIMENTO PARCIAL.

RELATÓRIO DE AUDITORIA (RA)

Secretaria de Recursos (Serur).

Por preencherem os requisitos de admissibilidade, devem ser conhecidos os presentes pedidos de reexame interpostos por Michel Dib Tachy, Herbert Drummond, Adriano Inácio de Souza, Waldívia Ferreira Alencar, Sandra Sueli Fontes Rodrigues, Francisco de Assis Barbosa de Sousa, Eduardo Tuyoshi Chiba e Heitor Ribeiro da Câmara em face do Acórdão 1187/2017-TCU-Plenário.
Os autos cuidam, originalmente, de auditoria realizada em 2011 nas obras de construção do Terminal Fluvial de Eirunepé/AM, às margens do rio Juruá, para atracação de embarcações que transportam cargas e passageiros. O empreendimento foi beneficiado com recursos do Convênio 202/2008, celebrado entre o Departamento Nacional de Infraestrutura de Transportes (Dnit) e o Estado do Amazonas, cujo valor original é de R$ 27.092.322,38.
A execução dessa obra foi dividida em dois serviços principais: execução do cais flutuante com as estruturas de acesso (obras navais realizadas no estaleiro em Manaus) e do terminal de passageiro (obra civil realizado na cidade na qual será instalada o terminal fluvial) .
Por meio da decisão recorrida, o Tribunal aplicou multa aos recorrentes em função das seguintes irregularidades: a.1) aprovação de projeto básico deficiente; a.2) elaboração de projeto executivo deficiente; a.3) aprovação de projeto executivo sem que houvesse especificação detalhada dos tipos de serviços a executar previstos no projeto naval (flutuante e pontes de acesso) , nem critérios de medição; e "b) não adoção de medidas necessárias para evitar e corrigir os defeitos verificados nos serviços de soldagem da estrutura e do flutuante principal.
A tabela a seguir contém relação com os recorrentes, seus cargos, respectivas condutas que ensejaram a aplicação de multa, bem como o seu valor: 
	Responsável
	Cargo
	Órgão/Ent.
	Conduta
	Multa (R$) 

	Adriano Inácio de Souza
	Eng. resp. técnico e coordenador-geral do projeto
	Exército
	a.2) 
	4.000,00

	Sandra Sueli Fontes Rodrigues
	Chefe do Depart.de Engenharia
	Seinf/AM
	b) 
	4.000,00

	Orlando Augusto Vieira de Matos Junior
	Secretário de Infraestrutura  
	Seinf/AM
	a.1) 
	20.000,00

	Michel Dib Tachy
	Diretor de Infraestrutura Aquaviária  
	Dnit
	a.1) 
	15.000,00

	Herbert Drummond
	Diretor de Infraestrutura Aquaviária
	Dnit
	a.3) 
	15.000,00

	Francisco de Assis Barbosa de Sousa
	Membros da comissão de fiscalização da obra do Terminal Portuário de Eirunepé
	Seinf/AM
	b) 
	6.000,00

	Eduardo Tuyoshi Chiba
		Seinf/AM
	b) 
	6.000,00

	Heitor Ribeiro da Câmara
		Seinf/AM
	b) 
	6.000,00

	Waldívia Ferreira Alencar
	Secretária de Infraestrutura da 
	Seinf/AM
	b) 
	20.000,00

Importante lembrar que o pedido de reexame interposto por Orlando Augusto Vieira de Matos Junior não foi conhecido por esta Corte, por meio do Acórdão 2333/2017-TCU-Plenário, por ele não ter demonstrado a superveniência de fatos novos aptos a afastar a intempestividade na apresentação de seu recurso. Contudo, em atendimento ao princípio da verdade material, esta decisão levará em consideração os elementos da defesa do Sr. Michel Dib Tachy, apenado pela mesma conduta, caso esses possam ser aproveitados em favor do Sr. Orlando Augusto.
A Secretaria de Recursos (Serur) , após analisar os apelos recursais dos recorrentes, propõe, em uníssono, dar provimento aos pedidos de reexame de Eduardo Tuyoshi Chiba e de Heitor Ribeiro da Câmara, de modo a afastar as multas que lhes foram aplicadas, e negar provimento aos recursos dos demais recorrentes.
Ante o exposto, passo ao exame dos autos. 
Preliminarmente, endosso o exame da Serur acerca da não ocorrência da prescrição da pretensão punitiva para nenhum dos responsáveis. Os atos foram praticados em 2008 (a.1) , 2009 (a.2 e a.3) e 2011 (b) , enquanto que os atos que ordenaram as audiências se materializaram em 2012 e 2014 (peças 96 e 221) , portanto, em um interstício menor que dez anos, conforme preceitua o Acórdão 1441/2016-TCU-Plenário, decisão que uniformizou a jurisprudência nesta Corte sobre os prazos da prescrição da pretensão punitiva.
Com relação aos demais argumentos apresentados pelos recorrentes, registro desde já que acompanho na essência a proposta de encaminhamento da Serur, e adoto os respectivos fundamentos como razões de decidir, salvo naquilo que não contrariar o presente Voto.
II - Recurso do Sr. Michel Dib Tachy (Irregularidade a.1) 
De acordo com a auditoria realizada (peça 82, p. 21, achado 3.3) , o projeto utilizado na licitação para a obra do terminal hidroviário de Eirunepé seria deficiente por não contemplar, no projeto naval, as especificações técnicas dos serviços, materiais e equipamentos a serem utilizados, nem os critérios de medição a serem seguidos pela fiscalização para os serviços navais. Desta forma, a unidade técnica considerou que o projeto não possuía todos os elementos necessários e suficientes para caracterizar a obra, de modo que contrariava o disposto no inciso IX do art. 6º e art. 12 da Lei 8.666/1993.
O Sr. Michel Dib Tachy, na qualidade de Diretor de Infraestrutura Aquaviária do Dnit entre 14/8/2007 a 10/3/2009, responsável pela aprovação do projeto básico deficiente em 28/4/2008 (peça 183, p. 8) , alegou: (i) precariedade e insuficiência de recursos do Dnit; (ii) que caso ele houvesse se negado a aprovar os projetos sob sua responsabilidade, quase todos os terminais hidroviários do Dnit teriam sido inviabilizados, o que representaria atraso para o país; (iii) a ausência de caracterização de prejuízo ao erário em decorrência das supostas falhas apontadas; (iv) as supostas falhas do projeto básico seriam passíveis de correção ao tempo da elaboração do projeto executivo; (v) diante da ausência de pessoal do Dnit, a elaboração do projeto básico coube ao Exército, instituição dotada de confiabilidade e com corpo técnico especializado, de modo que seria pertinente confiar na qualidade e segurança da área técnica daquela instituição.
Acolho as alegações recursais do Sr. Michel Dib Tachy, de modo afastar a multa que lhe foi aplicada em função dos seguintes atenuantes:
	(i) o Sr. Michel Dib Tachy aprovou o projeto após exame pela Coordenação de Obras Hidroviárias Diretas e Delegadas (peça 241, p. 9-12) , que perpassou por quinze volumes de projeto e apontou pendências em diversas interfaces da obra. Todavia, o exame não apontou pendências no projeto naval;
	(ii) além disso, à época da aprovação do projeto básico, o Dnit havia acabado de transferir, por meio da Portaria 1.569, de 5/10/2007, a responsabilidade por aprovar os estudos e projetos relativos a hidrovias e portos interiores da competência da Diretoria de Pesquisa e Planejamento (DPP) para a Diretoria de Infraestrutura Aquaviárias (DAQ/Dnit) , sem que fosse reforçado o corpo técnicos de engenheiros. Além disso, foi ressaltado que, à época, não havia engenheiro naval no Dnit;
	(iii) ademais, tendo sido o projeto básico elaborado pelo Exército, este guardava uma presunção de qualidade superior, difícil de ser questionada por um diretor do Dnit. 
Deste modo, entendo que a conduta adotada pelo responsável, ao aprovar o projeto básico, se cercou dos elementos de diligências esperado de um gestor médio. O projeto passou por pré-análise e por revisão da Coordenação de Obras Hidroviárias Diretas e Delegadas do Dnit (peça 241, p. 4-8 e 9-12) . Logo, deve ser afastada a multa aplicada ao Sr. Michel Dib Tachy, por inexigibilidade de conduta diversa no presente caso.
Apesar do recurso do Sr. Orlando Augusto Vieira de Matos Junior, Secretário de Infraestrutura do Amazonas à época, não ter sido conhecido, como explicado no parágrafo sexto deste Voto, entendo que este responsável merece tratamento isonômico ao conferido ao Sr. Michel Dib Tachy, uma vez que ele aprovou o projeto básico (peça 58) após este já ter sido aprovado pela Diretoria Aquaviária do Dnit. Neste sentido é a Cláusula Quarta do Convênio 202/2008-DAQ-Dnit (peça 210, p. 5) , que estipulava para a convenente (Seinf/AM) a responsabilidade "pela contratação dos serviços ora conveniados, devendo obedecer a todas especificações estabelecidas nos projetos previamente aprovados pela CONCEDENTE [Dnit]".
Do exposto, deve ser afastada a multa aplicada a Orlando Augusto Vieira de Matos Junior.
III - Recurso de Adriano Inácio de Souza (Irregularidade a.2) 
O Sr. Adriano Inácio de Souza, na condição de engenheiro responsável técnico e coordenador geral do projeto, militar de carreira no Exército, responsabilizado pela elaboração do projeto executivo deficiente, alegou que: (i) à época da elaboração do projeto executivo (2005 a 2009) não havia nenhuma referência normativa ou técnica que exprimisse o conteúdo mínimo de apresentação de um projeto naval, e que os critérios utilizados pela unidade técnica seriam de 2010 e 2011; (ii) o projeto naval foi certificado por duas entidades certificadoras credenciadas pela Marinha; (iii) as especificações técnicas supostamente ausentes foram apresentadas no conjunto de elementos que constituiu o Projeto Executivo do Terminal de Eirunepé; (iv) reconhece que no projeto não foram estabelecidos os equipamentos necessários para a realização da solda, por considerar que seria um dado que poderia variar conforme o tipo de empresa, mas que, no projeto, foi indicado no Plano de Soldagem o tipo de solda a ser aplicada; (v) não se sustentaria a ausência de critério de medição da parte naval, visto que previa-se o pagamento por tonelada de aço adquirido e tonelada de aço beneficiado; (vi) não teria ocorrido descumprimento dos arts. 6º, inciso IX, 7º, § 2º e 47, da Lei 8.666/1993; (vii) a elaboração do projeto de Eirunepé correspondeu a uma parceria entre o Comando do Exército e o Dnit, para a realização de projetos de empreendimentos pioneiros em locais com graves deficiências de transportes.
Algumas das teses trazidas pelo recorrente foram objeto de acolhimento pelo relator a quo, que as considerou como atenuante em sua conduta, a exemplo do pioneirismo e da escassez de informações. Repisa-se que a multa que lhe foi aplicada foi estabelecida em patamar próximo ao valor mínimo regimentalmente previsto. Contudo, em relação a este recorrente, acompanho a unidade instrutiva e o relator a quo, pelos motivos que passo a expor.
O critério utilizado pela auditoria em confronto à situação encontrada já estava posto à época da elaboração do projeto executivo, a saber, os arts. 6º, inciso IX e 7º da Lei 8.666/1992, devidamente registrado no campo de critérios do relatório de auditoria, diferentemente do que tenta alegar o recorrente de que as referências normativas somente foram editadas em 2010 e 2011. Ao compulsar o achado de auditoria, verifico que a equipe de auditores em nenhum momento utilizou as ditas referências citadas pelo Sr. Adriano Inácio (peça 82, p. 21-22) . 
Por sua vez, a ausência de critério de medição foi atestada pelo próprio Dnit em resposta à ofício de requisição da equipe de auditoria, cuja parte que interessa reproduzo a seguir (peça 10, p.3) : 
Solicitação 02: Critérios de medição e especificações técnicas pré-estabelecidas no memorial descritivo e/ou nos cadernos de encargos oficialmente adotados no projeto básico/executivo Resposta: Segue CD contendo as especificações técnicas e o memorial descritivo do Terminal Fluvial de Eirunepé. Entretanto, observamos que não há critérios de medição para aceitação dos serviços navais. Fato que toma o documento frágil e solicita melhorias no aspecto naval. De forma que a DAQ irá atuar para que nos projetos futuros este fato não se repita. (grifos acrescidos) .
Quanto aos demais argumentos, acolho os exames proferidos pela Serur, transcritos no relatório precedente, como minhas razões de decidir. Ante o exposto, deve ser negado provimento ao recurso de Adriano Inácio de Souza, e mantida a decisão recorrida nos pontos que lhe são pertinentes.
IV - Recurso de Herbert Drummond (Irregularidade a.3) 
O Sr. Herbert Drummond, à época Diretor de Infraestrutura Aquaviária do Dnit, responsável pela aprovação do projeto executivo deficiente em 7/12/2009 (peça 183, p. 18) , alegou: (i) o ineditismo do projeto e a deficiência de recursos humanos  locados à época na DAQ/Dnit; (ii) enquanto Diretor, não agiu por moto próprio, sempre consultando o corpo técnico do Dnit, a Consultoria Jurídica e a Diretoria do Órgão; (iii) as decisões tomadas teriam se embasado na área técnica do órgão, bem como no Exército Brasileiro", responsável pela elaboração do projeto executivo; (iv) a obra de Eirunepé fez parte de um contrato com outros cinco terminais, além de estar concluída e em operação; (v) não teria praticado ato com grave infração a norma legal, além de o TCU não ter reconhecido prejuízo ao Erário; e (vi) o TCU acolheu a justificativa da Coordenadora de Obras do Dnit, pessoa encarregada de analisar e acompanhar as obras do Terminal, de modo que, se a pessoa encarregada de subsidiar as decisões da Diretoria não foi apenada, não poderia o recorrente, no cargo de Diretor, ser apenado por seguir suas recomendações.
No caso em questão, entendo que deve ser estendido ao responsável pela aprovação do projeto executivo alguns dos atenuantes conferidos aos responsáveis pela aprovação do projeto básico, cujos fundamentos constam no tópico II deste voto. 
No caso em tela, tanto a elaboração do projeto básico quanto a do executivo couberam ao Exército Brasileiro, órgão com reconhecida qualidade de seu corpo técnico. Apesar de não considerar esse motivo como excludente da ilicitude, ele pode ser considerado como um atenuante na conduta do gestor.
Os motivos que levaram a não sanção da coordenadora de obras, transcritos no parágrafo 33 do voto, que integrou a decisão recorrida, não são extensíveis ao recorrente. Dentre eles, cita-se que ela era neófita no cargo, havia tomado posse sem a devida capacitação e era submetida a uma alta carga de trabalho (fato alertado formalmente a seus superiores em 5/11/2008, conforme peça 255, p. 5, ocasião que o projeto básico já havia sido aprovado, porém antes da aprovação do projeto executivo pelo Sr. Herbert Drummond) :
33. Em sua manifestação (peça 255) , a Srª Andrea aduz que o Exército Brasileiro era responsável pelo projeto (em conjunto com diversos outros projetos para construção de portos de pequeno porte) ; que tomou posse no cargo sem a devida capacitação e que era submetida a uma alta carga de trabalho (sobre a qual teria formalmente alertado seus superiores e ao setor de pessoal da Autarquia) , comprometendo a atividade de análise dos projetos portuários. A responsável assevera que, ainda assim, participou da elaboração de quatro documentos contendo análises daquele projeto, de sorte que somente a quinta versão do projeto fora aprovada, evidenciando sua atuação em prol da melhoria do projeto. A agente afirma, ainda, que teria se contratado um engenheiro naval para desenvolver o projeto e que a falta de critérios para medição não teria gerado prejuízos ao erário. Por fim, a Srª Andrea noticia que, àquela época, inexistia bibliografia ou norma técnica do Dnit (por exemplo, instruções de serviço) a respeito dos critérios mínimos para entrega de um porto naval. Ante a situação, a gestora teria, em conjunto com servidores atuantes na Diretoria Aquaviária, construído posteriormente um termo de referência para elaboração de projetos de terminais hidroviários, o qual teria gerado melhora significativa na qualidade dos projetos. A referência em questão foi utilizada como base para implantação de vinte terminais hidroviários no Estado do Amazonas (Edital nº 0133/2008) .
Pesa ainda em desfavor do Sr. Herbert Drummond, ao contrário dos responsáveis pela aprovação do projeto básico, que se deu em 28/4/2008, o fato de a coordenação que analisou o projeto executivo ter emitido ressalva, em 9/10/2008 (peça 183, p. 10) , de que o projeto naval não teria sido objeto de análise, e mesmo assim ele o aprovou, assumindo eventuais riscos por sua deficiência.
Diante do exposto, as alegações recursais do recorrente não foram suficientes para afastar sua responsabilização, porém, considerando alguns dos atenuantes atribuídos aos demais gestores responsabilizados pela aprovação do projeto básico, proponho a redução da multa que lhe foi aplicada para o valor de R$ 5.000,00.
V - Recursos de Waldívia Ferreira Alencar, Sandra Sueli Fontes Rodrigues, Francisco de Assis Barbosa de Sousa e Heitor Ribeiro da Câmara, 
Os recorrentes foram responsabilizados em razão de não terem adotado medidas necessárias para evitar e corrigir os defeitos verificados nos serviços de soldagem da estrutura e do flutuante principal. De acordo com o relatório de auditoria, os referidos defeitos consistiam em (peça 82, p. 24) :
	Conforme previsto no plano de soldagem do projeto, os elementos longitudinais e transversais devem receber solda descontínua intercalada (intermitente em escalão, zig-zag) com comprimento do filete de 100 mm e espaçamento entre os meios de 300 mm (observação quatro da prancha Plano de Soldagem do Flutuante Principal, fl. 6 do projeto) . Entretanto, verificou-se que as soldas realizadas no flutuante estão com 600 mm de espaçamento entre os cordões, ou seja, o dobro do previsto no projeto.
Logo, a soldagem com espaçamento de 600 mm em detrimento dos 300mm previsto no projeto de soldagem, faz com que as junções deixem de atender aos requisitos do cálculo estrutural de projeto, de modo que, em termos práticos, o flutuante passaria a suportar uma carga menor do que a que foi projetado, e estaria sujeito a uma redução da resistência ao colapso, desalinhamento de componentes estruturais, formação de trincas, maior tendência à fratura, falhas por flambagem, diminuição da vida útil, além da falta de estabilidade dimensional.
A Sra. Waldívia Ferreira Alencar, à época Secretária de Estado de Infraestrutura do Amazonas, alegou, em síntese, que: (i) teria agido de forma preventiva e corretiva ao realizar nove reuniões com o Dnit e quatro com a contratada para esclarecer os defeitos e encontrar soluções, além de ter notificado a empresa responsável pela execução dos serviços; (ii) teria agido na medida de sua limitação, uma vez que não era a profissional responsável por estar in loco para verificar a correção dos serviços; (iii) teria notificado o Dnit acerca das divergências identificadas pela fiscalização da Seinf/AM; (iv) a obra teria sido concluída com modificações aprovadas pelo Dnit.
Em linha com a unidade recursal, deve ser negado provimento ao seu recurso. Das reuniões que aduz ter realizado, não foi encontrado em nenhuma delas tratativas relativas às falhas na execução dos serviços de sondagem. A maioria das reuniões sequer versava sobre o Terminal de Eirunepé. Sua penalização ocorreu em razão de, após comunicada pelos fiscais quanto às falhas verificadas, ter permitido o recebimento dos serviços sem que todas as falhas houvessem sido corrigidas pelo consórcio contratado (apenas uma de cinco foi sanada) . Como a recorrente não trouxe alegações e evidências que afastassem tal conduta, resta mantida a penalidade que lhe foi aplicada.
A Sra. Sandra Sueli Fontes Rodrigues, na condição de chefe do Departamento de Engenharia da Secretaria de Estado de Infraestrutura do Amazonas, sustentou que: (i) sempre agiu com diligência, ao ter nomeado, a partir de sua investidura no cargo, técnicos da área civil e naval para garantir a qualidade dos serviços; (ii) as soldagens teriam sido realizadas dentro das normas técnicas; (iii) os serviços de soldagens foram questionados pela fiscalização da Seinf/AM junto a construtora apenas após a primeira e segunda medição, e que imediatamente a recorrente teria admoestado o consórcio contratado a sanear as falhas encontradas; (iv) mencionou expedientes que comprovariam a diligência dos fiscais e dos gestores da Seinf/AM para sanar as falhas verificadas; (v) documento de Certificação de Segurança da navegação, expedido em 2015, pela empresa Record Certificação Naval Ltda., comprovaria o atendimento aos requisitos normativos aplicáveis às embarcações por ocasião da conclusão das obras.
A maioria dos argumentos apresentados pela Sra. Sandra já foram considerados procedentes na decisão recorrida (repreensão formal do consórcio contratado, nomeação de profissionais tecnicamente qualificados para a fiscalização, contratação de empresa supervisora, dentre outras) , tanto que a multa que lhe foi aplicada foi fixada em patamar próximo ao mínimo regimentalmente fixado. Contudo, o que pesou para sua responsabilização, foi o fato de "apenas uma das cinco falhas de soldagem apontadas, em 2011, pelos fiscais, ter sido saneada pelo consórcio contratado. Portanto, a conduta omissiva a partir daí é que deu azo à penalidade do TCU, visto que, se não cabia à recorrente fiscalizar diretamente as obras, cumpria empreender todas as diligências a seu cargo para impedir que a empresa faltosa recebesse pelos serviços defeituosos apontados pela fiscalização". Portanto, em consonância com a Serur, deve ser negado provimento ao recurso da Sra. Sandra Sueli Fontes Rodrigues.
O Sr. Francisco de Assis Barbosa de Sousa, membro da comissão de fiscalização da obra, alegou: (i) ter obedecido as normas atinentes ao exercício profissional do engenheiro civil; (ii) que não lhe cabia interferir em atividades estranhas a sua qualificação (engenheiro civil) e ao seu conhecimento técnico; (iii) não possuía a atribuição de fiscalizar os serviços de construção naval, cujos conhecimentos específicos (soldas) não estariam previsto na grade curricular de sua formação; (iv) a Portaria/Seinf/DE 1083/2010 teria feito diferenciação entre os serviços a serem fiscalizados "quando nomeia dois profissionais com graduações e formações diferentes [um engenheiro civil e um tecnólogo naval]", constituindo assim uma equipe multidisciplinar para fiscalização do Retroporto (em Eirunepé) e a construção naval (em Iranduba/AM) distantes uma da outra cerca de 3.485 km; não teria agido com dolo e/ou culpa.
Os argumentos apresentados pelo Sr. Francisco de Assis Barbosa de Sousa não são suficientes para elidir os motivos ensejadores da sua responsabilização. As normas que regulam o exercício profissional do engenheiro (Lei 5.194/1966) tem aplicação apenas subsidiária no que concerne a obras/serviços públicos, uma vez que há lei específica (Lei 8.666/1993, art. 67) que regula o tema atinente à fiscalização de empreendimentos públicos. 
Apesar de a equipe de fiscalização ser composta por profissionais da área civil e naval, a Portaria de fiscalização nada dispôs acerca das atribuições de cada um dos fiscais. Tampouco a peça recursal explicita outros documentos que pudessem comprovar que as atribuições do recorrente se cingiram aos aspectos das obras civis. 
Os demais argumentos já foram suficientemente rebatidos pela unidade técnica, cuja fundamentação incorporo como razões de decidir. Ante o exposto, deve ser negado provimento ao recurso de Francisco de Assis Barbosa de Sousa. 
Em relação aos apelos dos Srs. Eduardo Tuyoshi Chiba e Heitor Ribeiro Câmara, membros da comissão de fiscalização da obra do Terminal Portuário de Eirunepé/AM, acompanho a proposta da Serur, de modo a dar provimento aos seus recursos, afastando as multas que lhes foram aplicadas, uma vez que, à época em que os defeitos foram identificados (30/9/2011) , os responsáveis não mais faziam parte da comissão de fiscalização, conforme as portarias 318/2010 a 1082/2010, não podendo, desta forma, ser atribuído a eles omissão na adoção de providências para evitar e corrigir os defeitos. 
Finda as análises de todos os recursos, a proposta que submeto ao Plenário é no sentido de: (i) negar provimento aos pedidos de reexame de Adriano Inácio de Souza, Waldívia Ferreira Alencar, Sandra Sueli Fontes Rodrigues e Francisco de Assis Barbosa de Sousa; (ii) dar provimento parcial ao pedido de reexame de Herbert Drummond, de modo a reduzir o valor da multa que lhe foi aplicada; e (iii)  dar provimento aos pedidos de reexame de Michel Dib Tachy, Eduardo Tuyoshi Chiba e Heitor Ribeiro Câmara, com efeitos extensíveis a Orlando Augusto Vieira de Matos Junior, para tornar sem efeito as multas que lhes foram impostas por meio dos subitens 9.8.1, 9.8.2, 9.12.2 e 9.12.3 do acórdão recorrido.
	Ante o exposto, VOTO para que seja acolhida a minuta de acórdão que ora submeto à apreciação deste Colegiado.
TCU, Sala das Sessões Ministro Luciano Brandão Alves de Souza, em 27 de março de 2019.
Ministro VITAL DO RÊGO 
Relator